ACORDAO-COMPLETO-2403770

ACÓRDÃO 1115/2020 ATA 15/2020 - PLENÁRIO

VISTOS, relatados e discutidos estes autos de prestação de contas anuais do Fundo Constitucional do Distrito Federal (FCDF) , relativas ao exercício de 2017, 
ACORDAM os Ministros do Tribunal de Contas da União, reunidos em Sessão do Plenário, com fundamento nos arts. 1º, inciso I, 16, incisos I e II, e 18 da Lei 8.443/1992, c/c os arts. 1º, inciso I, 207, 208 e 214, incisos I e II, do Regimento Interno, em:
	9.1. julgar regulares com ressalvas as contas do Sr. Fabrício de Oliveira Barros       (CPF XXX.057.991-XX) , dando-lhe quitação, em virtude das seguintes impropriedades:
- Deficiências no processo de execução orçamentária e financeira dos recursos do FCDF, decorrentes do uso inadequado de bloqueio de créditos e remanejamentos; e 
- Descumprimento do princípio da anualidade orçamentária.
 9.2. julgar regulares as contas dos Srs. João Antônio Fleury Teixeira (CPF XXX.470.046-XX) ; Márcia Wanzoff Robalinho Cavalcanti (CPF XXX.697.914-XX) ; Wilson José de Paula (CPF XXX.609.361-XX) ; Bruno Caetano Pinto (XXX.547.766-XX) ; 		Fabrício Moura Moreira (CPF XXX.350.032-XX) ; Eduardo Refinetti Guardia (CPF XXX.666.638-XX) ; Nerylson Lima da Silva (CPF XXX.475.664-XX) ; Daniel Rodrigues Alves (CPF XXX.980.801-XX) , dando-lhes quitação plena;
9.3. dar ciência deste Acórdão aos responsáveis, à unidade jurisdicionada, à Controladoria-Geral da União e à Diretoria de Auditoria e Contas Anuais deste TCU, para os fins cabíveis, destacando que o Relatório e o Voto que fundamentam a deliberação podem ser acessados por meio do endereço eletrônico www.tcu.gov.br/acordaos e que, caso tenham interesse, o Tribunal pode encaminhar-lhes cópia desses documentos;
9.4. arquivar os autos, com base no art. 169, inciso III, do Regimento Interno do TCU.

Prestação de contas, exercício de 2017.

Fundo Constitucional do Distrito Federal.

3. Interessados/Responsáveis:
3.1. Responsáveis: Bruno Caetano Pinto (XXX.547.766-XX); Daniel Rodrigues Alves (XXX.980.801-XX); Eduardo Refinetti Guardia (XXX.666.638-XX); Fabrício Moura Moreira (XXX.350.032-XX); Fabrício de Oliveira Barros (XXX.057.991-XX); João Antônio Fleury Teixeira (XXX.470.046-XX); Marcia Wanzoff Robalinho Cavalcanti (XXX.697.914-XX); Nerylson Lima da Silva (XXX.475.664-XX); Wilson Jose de Paula (XXX.609.361-XX).

13.1. Ministros presentes: José Mucio Monteiro (Presidente), Walton Alencar Rodrigues, Benjamin Zymler, Aroldo Cedraz, Raimundo Carreiro (Relator), Ana Arraes e Bruno Dantas.
13.2. Ministros-Substitutos presentes: Marcos Bemquerer Costa, André Luís de Carvalho e Weder de Oliveira.

RAIMUNDO CARREIRO

Trata-se de prestação de contas anuais do Fundo Constitucional do Distrito Federal (FCDF) , relativas ao exercício de 2017.
2.	A Secretaria de Controle Externo da Defesa Nacional e da Segurança Pública (SecexDefesa) , em pronunciamento às peças 13 a 15, propôs julgar regulares com ressalvas as contas do Sr. Fabrício de Oliveira Barros (CPF XXX.057.991-XX) , dando-lhe quitação, e regulares as dos demais responsáveis, dando-lhes quitação plena, in verbis:
"INTRODUÇÃO
     Cuidam os autos de processo de contas anuais do Fundo Constitucional do Distrito Federal (FCDF) , referente ao exercício de 2017. 
	O processo de contas foi organizado de forma individual, conforme classificação constante do art. 5º da Instrução Normativa TCU 63/2010, alterada parcialmente pela Instrução Normativa TCU 72/2013, e conforme orientações das Decisões Normativas TCU 161/2017 e 163/2017, da Portaria TCU 65/2018 e da Norma de Execução CGU 02/2017.
EXAME TÉCNICO
I. Contextualização da unidade jurisdicionada 
	Para contemplar as transferências federais obrigatórias destinadas a prover os recursos necessários à organização e à manutenção da polícia civil, da polícia militar e do corpo de bombeiros militar do Distrito Federal, bem como para assistência financeira para execução de serviços públicos de saúde e educação, em atendimento ao inciso XIV do artigo 21 da Constituição Federal, e à Lei 10.633/2002 criou o Fundo Constitucional do Distrito Federal. 
	Com a implementação do fundo em 2002, a União ficou obrigada a transferir ao Distrito Federal (DF) , anualmente, montantes calculados a partir de uma base fixa e atualizados segundo regras específicas, ao contrário do que ocorria até 2002, quando os recursos eram aportados por meio de transferências voluntárias (convênios) .
	Para o DF, essa mudança trouxe o fim da incerteza quanto ao montante do apoio, protegendo a execução das ações orçamentárias vinculadas ao fundo de qualquer mudança de rumo na política fiscal do Governo Federal, incluindo possíveis contingenciamentos. 
	Além dessas informações gerais, cabe destacar outras constantes do Relatório de Gestão (RG) da Unidade Prestadora de Contas (UPC) , a seguir mencionadas (peça 1, p. 11-13) . 
	O FCDF tem natureza contábil e o seu âmbito de atuação é distrital. 	Conforme dispõe o art. 1º do Decreto Distrital 36.287, de 20 de janeiro de 2015, compete ao Secretário de Estado de Fazenda do Distrito Federal, na qualidade de ordenador de despesas do Fundo Constitucional do Distrito Federal, a supervisão e a gestão dos recursos do referido fundo e pela apresentação de suas contas anuais e periódicas.
	Por sua vez, a coordenação da gestão orçamentário-financeira do Fundo e o estabelecimento de critérios e prioridades de distribuição dos recursos às unidades gestoras que o compõem competem à Subsecretaria do Tesouro (Sutes/SEF) e à Secretaria de Estado de Fazenda do Distrito Federal.
	O Subsecretário do Tesouro, na qualidade de Gestor Financeiro do FCDF, é responsável pela elaboração e consolidação da proposta orçamentária anual e ajustes necessários, bem como pelos repasses dos recursos do aludido fundo, à razão de duodécimos, até o dia cinco de cada mês, às unidades beneficiárias dos referidos recursos (Parágrafo único do art. 2º do Decreto Distrital 36.287/2015) . 
	Os titulares e os ordenadores de despesas da PMDF, PCDF, CBMDF e Secretarias de Saúde e Educação são diretamente responsáveis, nas suas respectivas áreas de atuação e unidades gestoras, pela aplicação dos recursos do Fundo, bem como pelas prestações de contas.
	O FCDF tem seus programas e ações realizados pelas unidades gestoras específicas da segurança pública, saúde e educação, quais sejam: 
170392 - Fundo Constitucional do Distrito Federal (FCDF) ;
170393 - Polícia Militar do Distrito Federal (PMDF) ;
170394 - Corpo de Bombeiros Militar do Distrito Federal (CBMDF) ;
d)   170395 - Polícia Civil do Distrito Federal (PCDF) ;
170397 - Secretaria de Estado de Saúde (SES) ;
170399 - Secretaria de Estado de Educação (SEE) ;
f)   170484 - Departamento de Gestão de Pessoal (PMDF) ;
g)  170485 - Departamento de Saúde e Assistência de Pessoal (PMDF) ;
170495 - Assistência Médica (CBMDF.
	A execução orçamentária e financeira dos recursos alocados no FCDF é feita pelas unidades gestoras supracitadas diretamente no Sistema Integrado de Administração Financeira do Governo Federal (Siafi) .
	No que se refere às folhas de pagamento da PCDF, PMDF e do CBMDF, a lei de criação do FCDF estabelece que elas deverão ser processadas no Sistema de Administração de Recursos Humanos do Governo Federal (Siape) , sendo que a inserção dos dados e o processamento das folhas são de inteira responsabilidade de cada UG que compõe o FCDF.
Os recursos do FCDF destinados à assistência financeira para a realização de serviços públicos de saúde (UG 170397) e de educação do Distrito Federal (UG 170399) voltaram a ser executados exclusivamente no Siafi no exercício de 2017, em cumprimento ao Acórdão 2334/2016-TCU-Plenário, da relatoria do ministro José Múcio Monteiro, restabelecendo, desse modo, a modalidade vigente até 2014.
Conforme consta do Relatório 	Anual de Contas da CGU, no âmbito federal, as atividades orçamentárias e de repasse de recursos do FCDF, no exercício de 2017, estavam divididas entre a Secretaria do Tesouro Nacional e a Subsecretaria de Planejamento, Orçamento e Administração da Secretaria Executiva do Ministério da Fazenda e as Secretarias de Orçamento Federal e de Gestão de Pessoas do Ministério do Planejamento, Desenvolvimento e Gestão (peça 4, p. 9) .
Ainda menciona o referido relatório que, com a publicação da Lei 13.502/2017, revogada pela Lei 13.844/2019, que traz semelhante dispositivo, uma das competências do Ministério da Justiça e Segurança Pública relaciona-se à política de organização e manutenção da polícia civil, da polícia militar e do corpo de bombeiros militar do Distrito Federal, nos termos do disposto no inciso XIV do caput do art. 21 da Constituição Federal (peça 4, p. 9) .
Deve-se mencionar que as contas do FCDF vêm sendo elaboradas sob diferentes formatos  ao longo dos anos. Houve períodos, por exemplo, em que havia apenas uma conta, agregada com as polícias e corpo de bombeiros do DF e com a parte voltada à área de saúde e educação. No exercício ora avaliado, as contas do FCDF estão segregadas das contas da Polícia Civil do DF (PCDF) , da Polícia Militar do DF (PMDF) e do Corpo de Bombeiros Militar do DF (CBMDF) .
Nessa linha, em relação aos macroprocessos finalísticos ligados especificamente ao FCDF, consta do RG tabela com as seguintes descrições (peça 1, p. 14) :
	a) elaborar a prestação de contas da execução orçamentária e financeira do FCDF; 
	b) presentar a proposta orçamentária dos recursos do FCDF às unidades supervisoras; 
	c) gerir os recursos financeiros e orçamentários; 
	d) gerir as atividades contábeis do Fundo Constitucional; 
	e)	atender recomendações, determinações e solicitações dos órgãos controladores,     unidades supervisoras e unidades deliberativas.
 
II. Processos conexos e contas de exercícios anteriores
Os últimos processos de contas da UPC estão relacionados no quadro seguinte:
	NÚMERO DO TC
	EXERCÍCIO
	SITUAÇÃO

	Processo 043.927/2012-2
	2011
	Em aberto

	Processo 022.659/2013-7
	2012
	Encerrado

	Processo 022.651/2014-4
	2013
	Em aberto

	Processo 029.531/2016-0
	2015
	Em aberto

	As contas do exercício de 2011, TC Processo 043.927/2012-2, foram julgadas inicialmente mediante o Acórdão 1047/2014-TCU-Primeira Câmara, da relatoria do então ministro Valmir Campelo, que, além de julgar as contas dos responsáveis pela gestão regulares ou regulares com ressalva, conforme o caso, expediu a seguinte determinação à UPC, in verbis:
1.7. determinar ao Gestor do Fundo Constitucional do Distrito Federal que informe, no próximo Relatório de Gestão, as medidas adotadas e os resultados alcançados para resolver a situação dos servidores cedidos a outros órgãos e entidades públicos, inclusive ao Governo do Distrito Federal, sem o ressarcimento da remuneração respectiva aos cofres do Fundo Constitucional do Distrito Federal, tais como a inscrição dos cessionários no Cadastro Informativo de Crédito não Quitados do Setor Público Federal (Cadin) e a suspensão do pagamento da remuneração dos servidores policiais civis cedidos, e já notificados, sem que haja o reembolso mensal da remuneração pelo órgão cessionário; 
1.8. determinar à Polícia Militar do Distrito Federal que faça constar do próximo Relatório de Gestão os resultados obtidos nos inquéritos policiais e nos processos administrativos mencionados no Relatório de Gestão base 2011, relativos ao extravio de armas e de outros bens de propriedade da corporação;
	O referido processo encontra-se aberto, tendo sido, por último, proferido o Acórdão 341/2019-TCU-Plenário, da relatoria do ministro Benjamin Zymler, que conheceu dos embargos de declaração apresentados pelo Distrito Federal para, no mérito, rejeitá-los. 
	As contas do exercício de 2012, TC Processo 022.659/2013-7, cujo processo está encerrado, foram julgadas por meio do Acórdão 7826/2014-TCU-Primeira Câmara, da relatoria do ministro Bruno Dantas, tendo deliberado pela regularidade eu regularidade com ressalva, conforme também o caso. 
	Já as contas do exercício de 2013, TC Processo 022.651/2014-4, foram recentemente (14/8/2019) julgadas pelo Acórdão 1895/2019-TCU-Plenário, relator Ministro Raimundo Carreiro (voto vencido) , revisor Ministro Walton Alencar Rodrigues, que deliberou no sentido de julgar regulares e regulares com ressalva as contas dos responsáveis arrolados, bem como determinou ao FCDF que:
9.4.1  cautelarmente, no prazo máximo de 30 dias, se abstenha de pagar quaisquer novos benefícios previdenciários, concedidos a servidores da educação e saúde, por serem de responsabilidade exclusiva do tesouro do Distrito Federal;
9.4.2. apresente a este Tribunal, no prazo de 180 dias, sob pena de multa aos gestores e irregularidade das contas do FCDF, plano de ação, destinado a sanear a situação irregular de pagamento, com recursos do Fundo, de atos de pensão e aposentadoria, instituídos em favor de servidores das áreas de saúde e educação do Distrito Federal por estar em desacordo com os artigos 21, inciso XIV, da CF/1988, e 1º da Lei 10.633/2002, contendo, no mínimo, as medidas a serem adotadas, os responsáveis pelas ações, o prazo previsto para implementação das medidas saneadoras e as justificativas para fixação desse prazo;
9.5. determinar à unidade técnica que, com base no art. 276, §3º, do Regimento Interno/TCU, promova a oitiva do Distrito Federal e do Fundo Constitucional do Distrito Federal para que, caso queiram, no prazo de 15 dias, se pronunciem sobre os requisitos da medida cautelar concedida no subitem 9.4.1 acima e demais questões que entenderem pertinentes relativas ao pagamento de inativos e pensionistas das áreas da saúde e da educação do Distrito Federal com recursos do FCDF;
9.6. determinar ao Ministério da Economia que leve em linha de consideração a presente deliberação para aferir os dados reais referentes ao FCDF e corrigi-los, no sentido de adequá-los ao regime de legalidade administrativa, devendo acompanhar a elaboração e a execução do plano de ação referido no subitem anterior, de forma tempestiva e conjunta com os órgãos distritais, para a correção da irregularidade;
9.7. indeferir o pedido de habilitação como parte interessada neste processo formulado pelo Sindicato dos Policiais Civis do Distrito Federal - Sinpol/DF;
9.8. determinar à SecexFazenda que extraia dos autos a peça 60, encaminhada pela Empresa Gestora de Ativos - EMGEA, para sua juntada ao TC Processo 030.105/2016-1, processo a que se refere expressamente;
 (...) 
	No caso das contas de 2015, TC Processo 029.531/2016-0, a última decisão refere-se a Parecer do  MPTCU, no sentido de constituir processo apartado com a natureza de tomada de contas especial, a fim de: 
a) quantificar o dano causado aos cofres do FCDF pelo pagamento de auxílio-moradia aos policiais militares e bombeiros militares do DF em valores superiores aos previstos na Lei 10.486/2002; 
b) promover a citação do Distrito Federal pelo dano apurado nos termos da alínea anterior; c) promover a audiência do então governador do Distrito Federal, sr. Agnelo Santos Queiroz Filho, pela edição do Decreto 35.181/2014, que acarretou a utilização indevida do FCDF e o abuso de poder regulamentar ao majorar o auxílio-moradia previsto na Lei 10.486/2002. 
24.	Além disso, houve proposta do MPTCU de fazer determinação ao gestor do Fundo Constitucional do Distrito Federal, ao Corpo de Bombeiros Militar do Distrito Federal e à Polícia Militar do Distrito Federal que cessassem, imediatamente, o pagamento, com recursos do FCDF, de parcela superior ao valor estabelecido na Tabela III do Anexo IV da Lei 10.486/2002 para o auxílio-moradia dos militares do Distrito Federal.
25.	Cabe ainda destacar que o Tribunal, em parceria com a Controladoria-Geral da União, realizou auditoria de natureza operacional no FCDF, consoante autorização do Acórdão 2581/2017-TCU-Plenário, da relatoria do Ministro José Múcio Monteiro, no âmbito do TC Processo 019.364/2017-2, que teve por objeto avaliar a sustentabilidade e a efetividade do Fundo Constitucional do Distrito Federal. 
26.	A auditoria foi inicialmente apreciada pelo Acórdão 2938/2018-TCU-Plenário, da mesma relatoria, que fez as seguintes deliberações, entre outras: 
	(...) 
9.4. determinar ao Fundo Constitucional do Distrito Federal, à Polícia Civil do Distrito Federal, à Polícia Militar do Distrito Federal, ao Corpo de Bombeiros Militar do Distrito Federal, à Secretaria de Estado da Saúde do Distrito Federal e à Secretaria de Estado de Educação do Distrito Federal que, a partir do exercício de 2019, na execução do orçamento do FCDF, providenciem os ajustes necessários para que o empenho, a liquidação e o pagamento das despesas respeitem as dotações do próprio exercício, em conformidade com o princípio da anualidade e o regime de competência, em atendimento ao que dispõe o art. 165, inciso III, da Constituição Federal de 1988 c/c o arts. 2º e 35, inciso II, da Lei 4.320/1964;
9.5. recomendar ao Ministério da Segurança Pública e à Casa Civil da Presidência da República que:
9.5.1. com base no estudo apresentado conforme item 9.2 deste acórdão, em conjunto com os Ministérios da Fazenda e do Planejamento, Desenvolvimento e Gestão:
	(...) 
9.5.1.4. estabeleçam, enquanto a manutenção das forças de segurança pública do Distrito Federal continuar sendo atendida no modelo atual do FCDF, em conjunto com os Ministérios da Fazenda e do Planejamento, Desenvolvimento e Gestão, bem como os órgãos distritais e as corporações de segurança do Distrito Federal, critérios mínimos de governança (entre outros aspectos, as funções e a estratégia do FCDF, as competências e as responsabilidades da União e do Distrito Federal, o envolvimento dos beneficiários de recursos nas definições estratégicas e a promoção efetiva da transparência do Fundo) para que o FCDF cumpra efetivamente seu papel previsto na Lei 10.633/2002 de manutenção das forças de segurança e assistência financeira à saúde e à educação distritais;
 (...) 
9.5.2. em conjunto com os Ministérios da Fazenda e do Planejamento, Desenvolvimento e Gestão, definam, na regulamentação da política de organização e manutenção da Polícia Civil, da Polícia Militar e do Corpo de Bombeiros Militar do Distrito Federal a ser realizada, as atribuições e as competências do Ministério da Segurança Pública com relação ao processo de elaboração da proposta orçamentária do FCDF, o estabelecimento de critérios e prioridades de distribuição dos recursos às unidades do Fundo (PCDF, PMDF, CBMDF, Secretarias de Estado de Saúde e de Educação do DF) , bem como a supervisão ministerial da execução dos recursos e de eventuais remanejamentos;
9.5.3. levem em consideração, no estabelecimento da política prevista no art. 68-A, inciso II, alínea "d", da Lei 13.502/2017, com redação dada pela Lei 13.690/2018, os riscos à sustentabilidade do fundo, derivados do crescimento elevado dos gastos de pessoal e da inadequada manutenção das forças de segurança decorrente da redução de investimentos;
 (...) 
9.6. recomendar ao Fundo Constitucional do Distrito Federal que, em conjunto com o Ministério da Fazenda, somente efetue bloqueios de créditos orçamentários do FCDF em último caso, em situações de urgência que efetivamente justifiquem tal providência, a fim de não inviabilizar o planejamento das unidades executoras, evitando alterações orçamentárias periódicas no montante de 30% em cada mês, em observância ao art. 21, inciso XIV, da CF/1988, às leis de diretrizes orçamentárias, às leis orçamentárias anuais e ao art. 17 da Portaria SOF 1.428/2018;
	(...) 
27.	Insatisfeito com a decisão, o Governo do Distrito Federal (GDF) interpôs pedido de reexame, requerendo a desconstituição da determinação emanada no item 9.4 do Acórdão 2.938/2018. A Secretaria de Recursos do Tribunal de Contas da União (Serur/TCU) , após examinar o pedido do GDF, conheceu do recurso interposto e, no mérito, negou-lhe provimento. O processo aguarda pronunciamento do gabinete do ministro relator.  
III. Exame das contas da UPC
28.	No exame das presentes contas, serão considerados os conteúdos presentes no Relatório de Gestão da UPC (peça 1) e no Relatório de Auditoria Anual de Contas do órgão de controle interno (peça 4) . 
29.	Em relação ao Relatório de Gestão da UPC, serão avaliados os fatos mais relevantes apresentados, referentes aos seguintes temas (peça 1) : 
planejamento organizacional e resultados; 
desempenho operacional; 
   governança, gestão de riscos e controles internos; 
   áreas especiais da gestão; 
   relacionamento com a sociedade; 
   desempenho financeiro e informações contábeis; 
   conformidade da gestão e demandas dos órgãos de controle; 
30.	Quanto ao Relatório Anual de Contas 201800999 da CGU, peça 4, 		serão abordados os temas referentes à gestão do FCDF quanto aos aspectos atinentes à governança do Fundo, à execução orçamentária e financeira e ao atendimento às recomendações e/ou determinações do TCU. 
III.1 Avaliação da conformidade das peças que compõem o processo
31.	O presente processo de contas está constituído com as peças exigidas no art. 13 da Instrução Normativa-TCU 63/2010, especificadas na Decisão Normativa TCU 161/2017 e na Decisão Normativa TCU 163/2017, quais sejam:
	I -    relatório de gestão dos responsáveis (peça 1) ; 
	II -   rol de responsáveis (peça 2) ;
	III -  relatório de auditoria anual de contas (peça 4) ;
	V -   certificado de auditoria (peça 5) ;
	VI -  parecer do dirigente do órgão de controle interno (peça 6) ;
	VII - pronunciamento do ministro supervisor ou de autoridade equivalente (peça 8) .
32.	No Certificado de Auditoria (peça 5) , o representante da Secretaria Federal de Controle Interno (SFC) registrou algumas constatações para as quais não teria sido identificado nexo de causalidade com atos de gestão de agentes listados no rol de responsáveis, mas que foram objeto de recomendação de medidas saneadoras. 
33.	Todavia, identificou constatações em que havia nexo de causalidade entre os atos de gestão de agente do rol de responsáveis: 
a) deficiências no processo de execução orçamentária e financeira dos recursos do FCDF, decorrentes do uso inadequado de bloqueio de créditos e remanejamentos; e
b) descumprimento do princípio da anualidade orçamentária. 
34.	Em face dessas fragilidades, a Secretaria Federal de Controle Interno (SFC) sugeriu julgar regular com ressalva as contas do Subsecretário do Tesouro do DF (gestor financeiro do FCDF) .    O dirigente do órgão de controle interno acolheu a opinião exarada no Certificado de Auditoria (peça 6) .
35.	O titular do então Ministério de Estado da Justiça atestou haver tomado conhecimento do processo de contas do exercício de 2017 do FCDF, bem como das conclusões contidas no Parecer do Dirigente do Órgão de Controle Interno 201800999 (peça 8) .
III.2 Rol de responsáveis
36.	Constam do rol de responsáveis encaminhado pela UPC (peça 2) todos os gestores que desempenharam, durante o período a que se referem as contas, as naturezas de responsabilidade definidas no art. 10 da IN TCU 63/2010 e no art. 10 da Decisão Normativa TCU 163/2017.
37.	Releva registrar que esse rol foi gerado a partir do sistema e-Contas deste Tribunal, o qual não contempla a integralidade dos dados previstos no inciso IV da IN TCU 63/2010 (identificação dos atos formais de nomeações/exonerações) . Desse modo, considera-se que a ausência dessas informações não representa impropriedade. 
III.3 Planejamento organizacional e resultados
III.3.1 Planejamento Organizacional
38.	Para esse ponto, vale destacar, nos parágrafos seguintes, as informações presentes no RG de 2017 da UPC (peça 1, p. 15-17) . 
39.	O último planejamento estratégico da UPC, que englobou o período de 2015 a 2017, contemplou as seguintes perspectivas:
	a) contribuição para a sociedade - acompanhar e controlar a execução orçamentária e financeira das ações mantidas com recursos do FCDF; 
	b) resultados institucionais - realizar a interlocução das Unidades Gestoras do FCDF com os órgãos de controle no sentido de atender às solicitações, recomendações e determinações; 
	c) processos internos - supervisionar os procedimentos atinentes às operações de contabilidade dos atos e dos fatos da gestão orçamentária, financeira e patrimonial das Unidades Gestoras do FCDF; e assegurar a consistência e padronização das informações produzidas pelas Unidades Gestoras; 
	d) pessoas e tecnologias - capacitar a equipe técnica responsável pelo acompanhamento e aplicação dos recursos do FCDF.
40.	Para cada objetivo estratégico, a UPC fixou o biênio de 2015-2017 para o seu cumprimento, definiu a unidade responsável pela execução e detalhou os marcos críticos/resistências para alcançar os resultados (peça 1, p. 17) . 
41.	Conforme dispõe o Anexo II à Decisão Normativa TCU 161/2017, no tópico 'Planejamento Organizacional e Resultados' devem constar: informações sobre como a unidade planeja o cumprimento da sua missão, apresentação dos objetivos e indicadores de monitoramento do alcance dos resultados e demonstração dos resultados relevantes relacionados à operação da unidade e vinculados ao cumprimento dos seus objetivos, ações e metas estabelecidas no planejamento organizacional.
42. 	No entanto, no Relatório Anual de Contas da CGU (Constatação 2.2) , peça 4, p. 10-12, verificou-se que havia deficiência no plano estratégico da UPC. 		
43.	Destacou a CGU, nesse relatório, que, devido ao detalhamento insuficiente na legislação, a qual não enfrentou questões como a definição formal das funções, competências e responsabilidades das estruturas e do arranjo institucional do FCDF, não foi definido e implementado um sistema de governança formal para o fundo com a necessária transparência e a adequada estratégia, ocorrendo duplicidade de instâncias controladoras de esferas distintas. 
44.	No que se refere à estratégia organizacional do FCDF, ressaltou ainda a CGU que (peça 4, p. 10-12) : 
	a) embora haja um mapa estratégico, a gestão do Fundo não divulga como se dá participação dos interessados e o objetivo estratégico fica restrito à execução orçamentária e financeira, não tendo relação com os serviços públicos atendidos; 
	b) não há definição formal da estratégia do FCDF, com a definição expressa das funções, competências e responsabilidades das estruturas e do arranjo institucional do FCDF, sem o que não se podia falar em sistema de governança; e
	c) há duplicidade de instâncias controladoras de esferas distintas, bem como a divulgação precária de dados e informações relevantes do FCDF.  
45.	Desse modo, vê-se que a UPC apenas atendeu parcialmente à ementa do Anexo II à DN TCU 161/2017, relativamente ao planejamento organizacional e resultados. 		
46.	Todavia, deixa-se de propor ação de controle adicional para esse ponto, tendo em vista que o assunto foi tratado também no âmbito do TC Processo 019.364/2017-2, no qual já foram emitidas as pertinentes determinações.
  
III.3.2 Desempenho orçamentário
47.	Quanto a esse ponto, merecem destaque as seguintes informações constantes do RG da UPC (peça 1, p. 18-28) , conforme parágrafos seguintes. 
48.	Os recursos destinados ao FCDF estão classificados no orçamento da União (OGU) na função de governo "28-Encargos Especiais" e na Subfunção "845-Outras Transferências", do Programa "0903-Operações Especiais: Transferências Constitucionais e as Decorrentes de Legislação Específica". 
49.	Por conseguinte, não indicam metas e produtos a serem alcançados pela União, visto que a execução dos recursos destinados à manutenção das ações dos órgãos que compõem o FCDF é revertida em produtos e serviços para o DF. 
50.	Para o exercício em análise, foi aprovado orçamento para o fundo no montante de R$ 13.189.779.861,00, suplementado por R$ 28.824.272,00, oriundos de restituição ao FCDF decorrente dos descontos previdenciários, totalizando o montante de R$ 13.218.604.133,00, cuja execução foi de 99,98%. Foram realizados remanejamentos necessários para garantir o pagamento de pessoal, autorizados pela Subsecretaria de Planejamento Orçamento e Administração (SPOA/MF) , que alcançaram o montante de R$ 2.055.951.988,00. 
51.	No que tange à distribuição de recursos para as UGs que compõem o FCDF, 57% da dotação autorizada foi utilizada na área de segurança e 43% nas áreas de saúde e educação do DF (peça 1, p. 18) .
52.	Constam também no RG as distribuições das dotações e execução das despesas do FCDF, da PMDF, do CBMDF, da Secretaria de Estado da Saúde do DF (SES/DF) e da Secretaria de Estado da Educação do DF (SEE/DF) , peça 1, p. 20-22. 
53.	No tocante a restos a pagar, processados e não processados, a tabela a seguir consolida as informações das unidades gestoras do FCDF (peça 1, p. 23-25) :
	Unidade Gestora
	Restos a pagar processados (R$) 
	Restos a pagar não processados (R$) 

	CBMDF
	61.001.513,00
	63.030.321,00

	PMDF
	102.282.809,00
	99.021.963,00

	PCDF
	49.975.590,00
	27.371.169,00

	SEEDF
	572.395,00
	0

	SESDF
	0
	0

	Observações: a inscrição em restos a pagar processados das unidades gestoras referem-se à folha de pagamento, competência dezembro de 2017, pago no início do exercício de 2018. 
54.	Segundo ainda informado no RG, do total de despesas executadas, 95,69% foram para pagamento de pessoal, 2,32% para contratações diretas por inexigibilidade e 1,63% para despesas realizadas por pregão (peça 1, p. 26) , o que mostra a alta concentração da utilização de recursos para custeio da folha de pagamento. 
55.	O Quadro XXII do RG apresenta a execução dos recursos do FCDF por grupo e elemento de despesa. Chama atenção as despesas com investimento, que representaram apenas 0,6% do total em 2017, peça 1, p. 27. 
Análise/proposta
56.	A análise do desempenho orçamentário da UPC tem por objetivo verificar como se deu a programação e a execução do orçamento da unidade no exercício. Visa demonstrar a relação entre a previsão e a execução das principais rubricas do orçamento do exercício da unidade, assim como as conexões do orçamento da UPC com os objetivos do PPA, quando for o caso.
57.	Todavia, percebeu-se, após exame das informações, que a UPC, além de não apresentar a visão gerencial da execução de suas despesas com base nos objetivos e metas de responsabilidade do órgão, não analisou os resultados observados nos moldes orientados na DN TCU 161/2017 e no sistema e-Contas.
58.	 Apesar de ter havido empenho de 99,98% da dotação autorizada, da qual 97,07% foram pagas, o que poderia indicar um bom desempenho orçamentário-financeiro, o alto valor de restos a pagar não processados indica que o desempenho orçamentário não foi satisfatório. 
59.	Chamou atenção também o alto valor para os remanejamentos realizados, a baixa aplicação de recursos em despesas com investimentos, a alta concentração de recursos para pagamento de pessoal, além do pagamento de despesas de pessoal em janeiro de 2018, sendo a competência da despesa de dezembro de 2017, com a utilização de restos a pagar processados das unidades gestoras. No entanto, esses assuntos foram minuciosamente tratados no Relatório de Auditoria Operacional (TC Processo 019.364/2017-2) , já mencionado nesta instrução, não sendo necessário aprofundar os exames.  
III.3.4  Desempenho operacional e análise de indicadores
60.	O Quadro XXIII apresenta os indicadores e metas utilizados pela UPC para monitorar e avaliar a gestão para o período de três exercícios (2015, 2016 e 2017) , peça 1, p. 28. 
61.	No tocante ao indicador 'Reduzir os remanejamentos orçamentários', a UPC informou que, a despeito de ter previsto que os remanejamentos orçamentários sofreriam redução, houve acréscimo em virtude da necessidade de ajustes nos orçamentos das UGs que compõem o fundo. Ou seja, a UPC não conseguiu alcançar um dos seus principais indicadores da gestão. 
62.	Quanto ao indicador 'Reduzir os recursos diferidos', apontou a Unidade que houve significativa melhoria nesse indicador, em relação ao ano base 2014, conforme se vê no Quadro XXIV, peça 1, p. 29.   
63.	Em relação ao indicador 'número de recomendações e determinações respondidas e oriundas dos órgãos de controle', informou a UPC ter atendido uma determinação no exercício de 2017, referente ao retorno da execução orçamentário-financeira das áreas de saúde e educação para o Siafi, em cumprimento aos subitens 9.6 e 9.7 do Acórdão 2891/2015-TCU-Plenário, da relatoria do ministro José Múcio Monteiro. Também houve cumprimento parcial do Acórdão 1774/2017-TCU-Plenário, da relatoria do ministro Bruno Dantas, que trata do ressarcimento de salários, referentes à cessão de servidores/militares. O atendimento foi parcial em virtude da interposição de recurso à época ainda não apreciado pelo TCU. 
Análise/proposta
64.	Os indicadores de desempenho são apropriados para monitorar os processos-chave e aferir resultados de modo a apoiar processos decisórios, bem como para reorientar as ações rumo aos objetivos da organização. Sendo assim, devem ter capacidade de representar, com a maior proximidade possível, a situação que órgão ou a entidade pretende medir e de refletir os resultados das intervenções efetuadas em sua gestão. Devem apresentar capacidade de proporcionar medição da situação pretendida ao longo do tempo, contribuindo para a gestão da organização.
65. 	Segundo a Portaria-Segecex 33/2010, indicador de desempenho é um número, percentagem ou razão que mede um aspecto do desempenho, com o objetivo de comparar esta medida com metas preestabelecidas ou com os resultados alcançados em períodos anteriores, obtendo-se assim uma série histórica para análise.
66.	Observa-se que a UPC sistematizou os indicadores de desempenho com as respectivas metas para os seus processos-chaves, a fim de monitorar e avaliar a sua gestão, e apresentou os resultados alcançados nos exercícios de 2015 a 2017, conforme se vê no Quadro XXIII (peça 1, p. 28) e nos parágrafos seguintes (peça 1, p. 29) .  
67.	Assim, vê-se que a UPC atendeu às informações requeridas pelo sistema e-Contas.  
  
III.4 Governança, gestão de riscos e controles internos
68. 	No tocante a esse ponto, cabe destacar as informações apresentadas pela UPC no RG (peça 1, p. 30-31) .
69.	Primeiro, a Unidade tratou da governança do Distrito Federal. Informou que o GDF editou Decreto 36.240/2015, que previu mecanismos de governança no âmbito do DF e criou a Câmara de Governança Orçamentária, Financeira e Corporativa. Após isso, editou atos normativos disciplinando o controle e a execução orçamentário-financeira. Ainda nessa esteira, publicou o Decreto 36.471/2015, que dispôs sobre a racionalização e o controle de despesas públicas no âmbito do GDF.
70.	Consta ainda que a governança do DF é composta pelos seguintes membros: Secretário de Estado de Planejamento, Orçamento e Gestão; Secretário de Estado de Fazenda; Secretário de Estado da Casa Civil, Relações Institucionais e Sociais; e Procurador-Geral do Distrito Federal. As despesas com manutenção e investimento das UGs que compõem o FCDF, em geral, passaram a ser analisadas, deliberadas e autorizadas pelo plenário dessa governança. 
71.	Quanto ao sistema de correição, auditoria e ouvidoria do DF, a UPC destacou que os órgãos que compõem a segurança pública do DF dispõem de departamentos de auditorias, exceto a PCDF. Todavia, todos estariam sujeitos à supervisão, auditoria e correição da Controladoria-Geral do Distrito Federal (CGDF) .
72.	No tocante à gestão de riscos e controles internos, a CGDF dispõe, em sua estrutura, da Coordenação de Auditoria de Gestão de Riscos, voltada a estudos, elaboração de projetos e implantação de sistema de gestão de risco no âmbito da administração direta e indireta do GDF. Em atendimento à recomendação da CGU, foi solicitado à CGDF a implantação da gestão de risco no âmbito do FCDF, pedido que estava em estudo e análise no âmbito daquele órgão.
73.	Finalizando o ponto, a UPC informou que a implantação da gestão de risco no âmbito do FCDF dependeria de diversos procedimentos administrativos, entre eles, levantamentos de dados, mapeamentos de situações de riscos e treinamentos de servidores envolvidos no processo.
74.	Esse tema também foi detalhado na Constatação 2.2 do Relatório de Auditoria Anual de Contas da CGU, no qual se fez recomendação de formação de grupo de trabalho com a finalidade de estabelecer os critérios mínimos de governança (as funções e a estratégia do FCDF; as competências e as responsabilidades da União e do Distrito Federal; o envolvimento dos beneficiários de recursos; e a ampliação da transparência do Fundo, entre outros aspectos) para que o FCDF efetivamente cumprisse seu papel, previsto na Lei 10.633/2002, de manutenção da segurança pública e auxílio financeiro para saúde e educação distritais (peça 4, p. 13) . Dessa forma, não se vislumbra a necessidade de ação de controle adicional por parte deste Tribunal.   
III.5 Áreas especiais da gestão
75.	Em relação a esse ponto, dispõe o RG que (peça 1, p. 32) , considerando que a UG 170392 é unidade centralizadora e repassadora de recursos do FCDF (consignados na LOA da União) para as UGs que o compõem, as informações quanto à gestão de pessoas, gestão do patrimônio e infraestrutura, gestão da tecnologia da informação e gestão ambiental e sustentabilidade, provavelmente, farão parte dos relatórios de gestão das UGs que compõem o FCDF (UGs 170393, 170394, 170395, 170484, 170485 e 170495) .
76.	Consta ainda do RG que a UG 170392 (FCDF) não arca com despesas voltadas a pagamento de pessoal, tendo em vista que os recursos humanos (pessoal) que compõem a força de trabalho dela, bem como os bens patrimoniais, a infraestrutura, as tecnologias usadas e demais despesas operacionais, são custeadas com recursos distritais.
77.	Conforme estabelece o Anexo II à DN 161/2017, deve constar desse ponto uma avaliação sobre áreas relevantes da gestão que tenham contribuição decisiva para o cumprimento da missão e dos objetivos da unidade, tais como pessoas, tecnologia da informação, gestão patrimonial, fundos e programas não relacionados no PPA, entre outras.
78.	Tendo em vista as informações prestadas para esse ponto, como as áreas especiais da gestão não fazem parte da UPC, mas das UGs que compõem o FCDF, não há exames a realizar sobre esse tema.
   
III.6 Relacionamento com a sociedade
79.	Sobre esse tema, cabe destacar, nos parágrafos a seguir, informações apresentadas no RG (peça 1, p. 33) . 
80.	Consta do Relatório de Gestão da UPC que, por ser um fundo de natureza contábil inserido no orçamento do Ministério da Fazenda (MF) , agora Ministério da Economia, o FCDF não dispõe de portal próprio na internet no âmbito do GDF para divulgação de informações sobre sua atuação.
81.	Ainda sobre o tema, o RG menciona que (peça 1, p. 33) : 
	a) informações referentes à execução orçamentário-financeira do FCDF constam dos relatórios de auditorias do TCU e do site da Secretaria de Estado de Fazenda do DF (SEF-DF) . O relacionamento entre a SEF-DF e o cidadão dá-se por meio da Ouvidoria, no site ou por meio do telefone 0800-6449060; 
	b) os órgãos CBMDF, PMDF, PCDF, SES/DF e SEE/DF, que compõem o FCDF, dispõem de sites próprios, onde são divulgadas informações julgadas pertinentes ao conhecimento da sociedade. As informações inerentes aos dados decorrentes da aplicação dos recursos do FCDF estão a cargo dos mencionados órgãos, os quais executam as metas programadas nas ações e programas constantes na LOA.
82.	Tanto no Relatório Anual de Contas da CGU (peça 4, p. 10-13, parágrafos 45 a 55) , como no Relatório de Auditoria Operacional (TC Processo 019.364/2017-2) , já mencionado nesta instrução, foi constatada a divulgação precária de dados e informações relevantes do FCDF.    
Análise/proposta
83.	De acordo com que estabelece o Anexo II à DN 161/2017, deve constar dessa parte avaliação da estratégia, estrutura, instrumentos e canais de comunicação da unidade com os usuários de seus produtos e serviços ou cidadãos em geral.
84.	Verifica-se que esses assuntos foram tratados no Relatório de Auditoria de Contas da CGU, bem como na Auditoria Operacional (TC Processo 019.364/2017-2) , com proposta de recomendação já mencionada no parágrafo 86 desta instrução, não sendo necessário aprofundar os exames no âmbito destes autos.
 
III.7 Desempenho financeiro e informações contábeis
85.	Em relação a esse ponto, o RG da UPC trouxe, em resumo, as informações destacadas nos parágrafos seguintes (peça 1, p. 34) . 
86.	O tratamento contábil de depreciação, amortização e exaustão de itens do patrimônio, conforme critérios e processos estabelecidos nas Normas Brasileiras de Contabilidade Aplicadas ao Setor Público (NBC T 16.9 e 16.10) , foi abordado no subitem 8.1 do RG, no qual se descrevem os procedimentos para baixa e transferências de bens patrimoniais, bem como para o encerramento do exercício.
87.	Quanto à sistemática de apuração de custos no âmbito da UPC, evidenciando as práticas de tratamento e alocação utilizadas pelas unidades para gerar as informações de custos, esse tema foi tratado no subitem 8.2 do RG, no qual consta que o sistema de informações de custos do DF encontrar-se-ia em desenvolvimento. 
88.	Ainda se destacou que a UG 170392 (FCDF) somente efetua sub-repasses para as UGs que o compõem, cabendo a essas, de fato, a execução orçamentário-financeira voltadas às despesas relacionadas às aquisições de produtos e serviços. 
89.	No tocante às Demonstrações Contábeis exigidas pela Lei 4.320/1964 e notas explicativas do exercício de 2017, informa o RG que o Órgão 25915 (FCDF) e as UGS que o compõem realizam sua execução orçamentário-financeira no Siafi. Referidas demonstrações encontram-se anexadas ao RG (peça 1, p. 39-145) . 
90.	A par das informações prestadas, não se verificou fato relevante que motivasse o aprofundamento das análises. Assim, mostra-se dispensável, neste momento, propor qualquer ação de controle adicional.  
III.8 Conformidade da gestão e demandas dos órgãos de controle 
91. 	Em relação ao tratamento de determinações e recomendações do TCU, informa o RG sobre as seguintes deliberações (peça 1, p. 35-37) : 
	a) Acórdão 2334/2016-TCU-Plenário (TC 11.704/2015-2) , da relatoria do ministro José Múcio Monteiro - trata do adiamento da exigibilidade do cumprimento das determinações constantes dos subitens 9.6 e 9.7 do Acórdão 2891/2015-TCU-Plenário; 
	b) Despacho - TC Processo 043.927/2012-2 - apreciação dos embargos de declaração do Acórdão 1774/2017-TCU-Plenário, da relatoria do ministro Bruno Dantas. Prorrogação de prazo para retorno de servidores/militares cedidos; 
	c) Acórdão 1224/2017-TCU-Plenário (TC Processo 027.750/2006-9) , da relatoria do ministro Walton Alencar Rodrigues - contribuições previdenciárias dos servidores da segurança pública. Não conhecimento do pedido de reexame contra o Acórdão 1316/2009-TCU-Plenário, alterado pelos Acórdão 1633/2016-TCU-Plenário e 2.189/2016-Plenário. Arquivamento.
92.	Segundo a UPC, o acompanhamento das determinações e recomendações dos órgãos de controle é realizado por meio de consultas no site do TCU, bem como mediante recebimento de notificações oficiais, com apoio da CGU e da PGDF. 
93.	O órgão informou que havia uma deliberação do TCU ainda pendente de cumprimento. Referia-se ao Acórdão 17/2016-TCU-Plenário, da relatoria do ministro José Múcio Monteiro (TC Processo 032.061/2008-1) , item 1.8, com determinação ao Governo do Distrito Federal (GDF) , por meio de seu representante legal, para quantificar e informar, no relatório de gestão base 2015, o valor referente à remuneração de servidores do quadro da Polícia Civil do Distrito Federal cedidos a órgãos/entidades públicos a partir de 2003 sem assunção do ônus pelo cessionário ou sem reembolso do valor correspondente aos cofres do FCDF, bem como para se manifestar  sobre o passivo em questão e sobre alternativas de recomposição do valor devido ao FCDF. 
94.	A Unidade apresentou esclarecimentos para o não cumprimento dessa medida. Informou que a Subsecretaria do Tesouro/SEF foi notificada, por meio do Ofício 0928/2016-TCU/SecexDefesa, de 7/11/2016, sobre o sobrestamento do TC Processo 032.061/2008-1, que trata do monitoramento do Acórdão 3.800/2008-TCU-1º Câmara, até que a matéria fosse examinada no âmbito do TC Processo 043.927/2012-2 (Prestação de Contas do FCDF, exercício de 2011) . 
95. 	No curso do referido processo, o TCU emitiu o Acórdão 1774/2017-TCU-Plenário, ao qual o Distrito Federal interpôs embargos de declaração. Este Tribunal, mediante o Acórdão 881/2018-TCU-Plenário, acolheu parcialmente os embargos, afastando a necessidade de ressarcimento imediato, aos cofres do FCDF, das remunerações já pagas e daquelas que permanecerem sendo pagas aos Agentes Policiais de Custódia enquanto o Distrito Federal estiver executando a sentença proferida nos autos da ação civil pública 2015.01.1.089140-8, sem prejuízo de que esses valores sejam levantados no âmbito do processo autuado por força do item 9.5 do Acórdão 1774/2017-TCU-Plenário, para fins de ressarcimento futuro.  
96.	Ainda no Acórdão 1774/2017-TCU-Plenário, da relatoria do ministro Bruno Dantas, houve determinação à Polícia Militar do Distrito Federal, à Polícia Civil do Distrito Federal e ao Corpo de Bombeiros Militar do Distrito Federal para que, no que se refere aos servidores de seus quadros funcionais que estejam cedidos a quaisquer órgãos e entidades dos Poderes da União, dos Estados ou do Distrito Federal e dos Municípios, bem como aos demais órgãos ou entidades não pertencentes às estruturas dos respectivos Poderes, providenciassem o retorno dos servidores que estivessem desempenhando funções que não guardam estrita pertinência com as atividades de segurança pública do Distrito Federal (itens 9.1 a 9.4 do referido acórdão) . 
97.	Cabe destacar que esse acordão, reformulado por acórdãos posteriores, será monitorado em processo específico. 
98.	Nesse ponto, o Distrito Federal interpôs recurso de reconsideração, que teve provimento parcial deste Tribunal, e esclareceu que os efeitos dos referidos itens estavam limitados à data de publicação da Lei 13.690/2018. 
99.	Conforme visto no e-TCU, no momento desta instrução processual, a última decisão desse processo deu-se por meio do Acórdão 341/2019-TCU-Plenário, que conheceu dos embargos de declaração, para, no mérito, rejeitá-los, encontrando-se o processo ainda em aberto
100.	Em relação ao sobrestamento do TC Processo 032.061/2008-1, viu-se no e-TCU que foi levantado, e os autos foram arquivados, mediante deliberação do Acórdão 1147/2018-TCU-Plenário, na sessão de 23/5/2018. 
101.	No tocante ao tratamento de recomendações do Órgão de Controle Interno, a CGU, por meio do sistema Monitor Web-CGU, em 2017, inseriu onze recomendações de exercícios anteriores, todas respondidas pela UPC, sendo que, destas, a CGU analisou e baixou três, permanecendo oito em exame. 
102.	As referidas recomendações da CGU estão descritas no Quadro XXVII (peca 1, p. 36-37) . 
103.	As demandas dos órgãos de controle constam também do Relatório Anual de Contas da CGU, no qual foram abordadas as recomendações/determinações constantes dos Acórdão 1774/2017-TCU-Plenário, da relatoria do ministro Bruno Dantas, e 2.334/2016-TCU-Plenário, da relatoria do ministro José Múcio Monteiro, tendo em vista o impacto dessas decisões na implementação das recomendações exaradas pela CGU (peça 4, p. 7) 
104.	Sobre o tema 'Contribuição Previdenciária' (TC Processo 027.750/2006-9) , Acórdãos 1.633/2016, 2.189/2016, 1.224/2017 e 1.890/2017, todos da relatoria do ministro Walton Alencar Rodrigues, cabe destacar as informações a seguir presentes no relatório de auditoria de contas da CGU (peça 4, p. 21-22) .
105.	O Acórdão 1633/2016-TCU-Plenário, em síntese determinou: 
9.3. determinar ao Ministério da Fazenda e às unidades gestoras do FCDF que, até o final do presente exercício, passem a reter e a recolher aos cofres do Fundo Constitucional do Distrito Federal a contribuição previdenciária dos servidores e militares, mencionados no inciso XIV do art. 21 da Constituição Federal, para a específica finalidade do custeio das aposentadorias dos policiais civis, policiais militares e corpo de bombeiros militar do Distrito Federal e das pensões por eles instituídas;
9.4. constituir processo apartado para analisar a viabilidade do ressarcimento ao FCDF, pelo Governo do Distrito Federal, dos valores das contribuições previdenciárias dos servidores e militares mencionados no inciso XIV do art. 21 da Constituição Federal, indevidamente repassados ao GDF, a partir de janeiro de 2003, diligenciando, para tanto, ao Ministério da Fazenda, ao Ministério do Planejamento, Orçamento e Gestão e à Procuradoria-Geral do Distrito Federal para que apresentem proposta e/ou estudos informando valores históricos, fundamentação dos acréscimos legais e valores corrigidos;
106.	Cabe mencionar que, em decorrência do item 9.4 do Acórdão 1633/2016-TCU-Plenário, da relatoria do ministro Walton Alencar Rodrigues, foi autuado o TC Processo 021.435/2016-2, com vistas a analisar a viabilidade do ressarcimento ao FCDF, pelo Governo do Distrito Federal, dos valores das contribuições previdenciárias dos servidores e militares indevidamente repassados ao GDF, a partir de janeiro de 2003. O processo encontra-se pendente de deliberação. 
107.	No que se refere ao item 9.3 desse mesmo acórdão, que trata da retenção e recolhimento aos cofres do Fundo Constitucional do Distrito Federal da contribuição previdenciária dos servidores e militares, a CGU verificou que, em 2017, o recolhimento mensal relativo às contribuições previdenciárias da Polícia Militar do Distrito Federal (PMDF) e do Corpo de Bombeiros Militar do Distrito Federal (CBMDF) vinha sendo efetuado por meio de Guia de Recolhimento da União (GRU) . Já o recolhimento das contribuições referentes à Polícia Civil do Distrito Federal (PCDF) , por meio de Documento de Arrecadação de Receitas Federais (Darf) . 
108.	Devido aos recursos apresentados em desfavor do referido acórdão, o primeiro ingresso de contribuição somente ocorreu a partir de agosto de 2017, em face da determinação contida do subitem 9.2 do Acórdão 1224/2017-TCU-Plenário. 
109.	Os embargos de declaração interpostos em face do Acórdão 1633/2016-TCU-Plenário foram apreciados pelo Acórdão 2189/2016-TCU-Plenário, que acrescentou ao acórdão embargado o seguinte dispositivo:
9.3.1. informar ao Ministério da Fazenda e às unidades gestoras do FCDF que a contribuição previdenciária, retida dos servidores da segurança pública, custeados com recursos do Fundo Constitucional do Distrito Federal, não será deduzida do montante anual estabelecido pela Lei 10.633/2002, porquanto os valores retidos da remuneração dos servidores integrantes do sistema de segurança do Distrito Federal, em cumprimento ao disposto no art. 4º da Lei 10.887/2004, com a redação dada pela Lei 12.618/2012, não se confundem com os valores a que se refere o art. 2º da Lei 10.633/2002;
110.	Quanto a esse último acórdão, foi interposto pedido de reexame, o qual foi apreciado por meio do Acórdão 1224/2017-TCU-Plenário, tendo sido negado o pedido. O item 9.2 desse acórdão fixou prazo de sessenta dias para que a União restituísse aos cofres do FCDF os valores retidos em decorrência do efeito suspensivo conferido ao pedido de reexame referido no item 9.1 deste acórdão.  Ainda, foram interpostos embargos de declaração pela União em face desse último acórdão, os quais foram rejeitados mediante Acórdão 1890/2017-TCU-Plenário. 
111.	Em consulta ao e-TCU, no momento desta instrução processual, viu-se que o Acórdão 1890/2017-TCU-Plenário, da relatoria do ministro Aroldo Cedraz, ao apreciar embargos de declaração, em face do Acórdão 1224/2017-TCU-Plenário, os rejeitou. 
112.	Além disso, a referida decisão determinou à Secretaria de Macroavaliação Governamental que, no prazo de trinta dias, no âmbito do monitoramento de que tratam os itens 9.3 do Acórdão 2189/2016-TCU-Plenário e 9.3 do Acórdão 1224/2017-TCU-Plenário, para examinar a pertinência das justificativas da União para o pedido de extensão do prazo e a eventual responsabilidade pessoal pelas retenções indevidas e pela mora no ressarcimento de que trata o item 9.2 do Acórdão 1224/2017-TCU-Plenário.
113. 	O Relatório de Auditoria Anual das Contas do FCDF apresentou ainda a situação das recomendações da CGU. Foi relatado que havia quatro recomendações pendentes de implementação aguardando manifestação do Tribunal de Contas da União sobre a matéria e uma outra pendente de implementação pela própria UPC: 
	a) Nota Técnica 1.672/2015 - pagamento de inativos e pensionistas das áreas de Saúde e Educação - monitorando (prorrogada até o julgamento do TCU no TC Processo 022.651/2014-4) ; 
	b) Relatório CGU 201601567 - ressarcimento ao FCDF da remuneração de policiais civis cedidos - monitorando (prorrogada até a decisão do TCU acerca dos pedidos de reconsideração ao Acórdão 1774/2017-TCU-Plenário (TC Processo 043.927/2012-2) ; 
	c) Relatório CGU 201601567 - não utilização de recursos do FCDF para pagamento do reajuste no Auxílio-Moradia concedido pelo GDF - monitorando (prorrogada até a decisão do TCU - TC Processo 029.531/2016-0) ; 
	d) Relatório CGU 201601567 - implementação de rotinas e controle operacionais e gerenciais sobre os recursos do FCDF - monitorando (prorrogada, tendo em vista que a gestão de riscos da Unidade está em fase de implementação) ; 
	e) Relatório 201601567 - ressarcimento ao FCDF da remuneração dos servidores/militares cedidos - monitorando (prorrogada até a decisão do TCU acerca dos pedidos de reconsideração ao Acórdão 1774/2017-TCU-Plenário (TC Processo 043.927/2012-2) .
114.	Registrou ainda a CGU que as decisões pendentes de análise de mérito no âmbito do TCU apresentavam impactos orçamentário-financeiros significativos para os entes e para o Fundo: cerca de R$ 24,61 bilhões (pagamento de inativos e pensionistas das áreas de Saúde e Educação) e R$ 948 milhões (auxílio-Moradia concedido pelo GDF) , além de impactos não estimados quanto ao ressarcimento ao FCDF da remuneração dos servidores/militares cedidos a outros órgãos.
115.		Pelo que se viu das informações relativas às demandas dos órgãos de controle, a UPC vem adotando as medidas ao seu alcance para acompanhamento e cumprimento das pendências. As manifestações da Unidade estão sendo examinadas e monitoradas nos respectivos processos, não sendo, neste momento processual, necessário propor ação de controle adicional por parte deste Tribunal. 
IV. OUTRAS CONSTAÇÕES E INFORMAÇÕES DO RELATÓRIO DE AUDITORIA ANUAL DE CONTAS DA CGU, 2017 (peça 4) 
116.	Como mencionado anteriormente, na análise das presentes contas da UPC, seriam contemplados os assuntos tratados no Relatório de Gestão da UPC, bem como as constatações e informações presentes no Relatório Anual de Contas da CGU, exercício de 2017. 
117.	A escolha dos temas a serem auditados pela CGU nas contas do FCDF se deu em conjunto com o TCU, por meio da ata de reunião realizada no dia 14/12/2017, e consistiu em (peça 4, p. 7) : 
	a) avaliar os impactos no FCDF devido ao modelo de governança adotado; 
	b) analisar o remanejamento de dotações entre as áreas atendidas pelo FCDF e a postergação de pagamento para o mês seguinte e para o exercício subsequente; 
	c) analisar o cumprimento dos Acórdão 1224/2017-TCU-Plenário, 2.189/2016-Plenário e 1.633/2016-Plenário, bem como os impactos no FCDF; 
	d) analisar o atendimento das recomendações da CGU; e 
	e) avaliar a conformidade das peças do relatório de gestão. 
118.	Conforme já mencionado, os itens relacionados nas alíneas 'a' e 'b' acima foram objeto da auditoria realizada pelo Tribunal de Contas da União em conjunto com a Controladoria-Geral da União (peça 4, p. 7) .
119.	Entre os resultados dos exames apresentados no relatório da CGU, cabe destacar as constatações/fragilidades seguintes. 
Constatação 2.1 - Distorção nos Demonstrativos Contábeis do FCDF no importe de R$ 140,46 milhões, em decorrência do não registro como receita do Fundo das contribuições previdenciárias relativas aos servidores da Polícia Civil do Distrito Federal (peça 4, p. 9-10) 
120.	No tocante a esse ponto, a CGU destacou, nos parágrafos seguintes, o que se segue. 
121.	O Acórdão 1633/2016-TCU-Plenário, da relatoria do ministro Walton Alencar Rodrigues, item 9.3, determinou ao Ministério da Fazenda e às unidades gestoras do FCDF que passassem a reter e a recolher aos cofres do FCDF a contribuição previdenciária dos servidores e militares.
122.	Em cumprimento a essa deliberação, informa a CGU que estão sendo efetuados os recolhimentos das contribuições previdenciárias dos servidores/militares da Polícia Militar do Distrito Federal (PMDF) e do Corpo de Bombeiros Militar do Distrito Federal (CBMDF) , por meio de Guia de Recolhimento da União (GRU) , e da Polícia Civil do Distrito Federal (PCDF) , por meio de Documento de Arrecadação de Receitas Federais (Darf) .
123. 	Todavia, no caso das contribuições relativas aos servidores da PCDF, devido à sistemática de contabilização dos Darfs, o total recolhido, no importe de R$ 140,46 milhões de reais, não teriam sensibilizado as contas contábeis do FCDF, tendo sido contabilizados diretamente como Receita do Tesouro da União, causando distorção nos Demonstrativos Contábeis do FCDF.
124. 	Segundo ainda a CGU, nesse montante estão inclusos os 30% retidos pela União a título de desvinculação de receitas da União (DRU) . Acrescenta a CGU que, conforme mencionado no Acórdão 1633/2016-TCU-Plenário, o recolhimento da contribuição previdenciária deve-se dar aos cofres do Fundo. Portanto, tais ingressos constituem receitas do FCDF, e não da União. Ademais, não haveria que se reter 30% a título de DRU na UO 98000 (Receita do Tesouro Nacional) , devendo tais valores serem restituídos ao Fundo.
125.	A CGU submeteu essa constatação aos gestores do FCDF por meio de relatório preliminar. Após manifestação, a CGU analisou os comentários dos gestores.
126.	Observou a CGU que, embora o recolhimento por Darf tenha seguido orientação da setorial contábil do então Ministério da Fazenda, conforme explicado pelos gestores do FCDF, a contribuição previdenciária dos servidores da PCDF não vinha sendo contabilizada na UG 170392 (FCDF) , o que estaria em desacordo com a determinação do TCU, constante do item 9.3 do Acórdão 1633/2016-TCU-Plenário, no sentido de reter e recolher aos cofres do FCDF a contribuição previdenciária dos servidores e militares (peça 4, p. 28) .
127.	Concluiu a CGU que o montante de R$ 140,46 milhões não foi apropriado no órgão do Fundo, o que resulta em descumprimento do item 9.3 do Acórdão 1633/2016-TCU-Plenário, da relatoria do ministro Walton Alencar Rodrigues, que determinou ao Ministério da Fazenda e às unidades gestoras do FCDF que passassem a reter e a recolher aos cofres do Fundo Constitucional do Distrito Federal a contribuição previdenciária dos servidores e militares.
128.	Afora a manifestação dos gestores do FCDF, a Subsecretaria de Planejamento, Orçamento e Administração (SPOA/MF) apresentou suas considerações (peça 4, p. 36) . Em resumo, esclareceu que as retenções das contribuições previdenciárias relativas aos servidores da Polícia Civil do DF são retidas na respectiva folha de pagamento e recolhida à Conta Única por meio de DARF, mas ficam vinculadas ao FCDF por meio da sua Unidade Orçamentária 73901. Os valores das contribuições são relativos aos 70%, ou seja, já deduzido dos 30% relativos a DRU, os quais são contabilizados na UO 98000 - Receita do Tesouro Nacional. 
129.	No entanto, considerou a CGU que, apesar dos esclarecimentos prestados, o fato é que os valores relativos às contribuições dos servidores da polícia civil não transitaram pelo Órgão 25915 (FCDF) , distorcendo, consequentemente, os demonstrativos contábeis do FCDF (peça 4, p. 36-37) .
130.	Dessa forma, concluiu que o valor de R$ 140,46 milhões não foi apropriado no Fundo, o que resultaria em descumprimento do item 9.3 do Acórdão 1633/2016-TCU-Plenário, da relatoria do ministro Walton Alencar Rodrigues. 
131.	Nesse sentido, a CGU fez recomendação específica para a SPOA/MF para que fosse ressarcido ao FCDF os valores indevidamente retidos a título de DRU (peça 4, p. 37) .  
Análise/proposta
132.	A manifestação do FCDF e da SPOA/MF quanto à constatação presente no relatório preliminar da CGU não alterou a situação encontrada. Ou seja, continua havendo distorção nos Demonstrativos Contábeis do FCDF no importe de R$ 140,46 milhões, em decorrência do não registro, como receita do Fundo, das contribuições previdenciárias relativas aos servidores da Polícia Civil do Distrito Federal. Todavia, como já existe recomendação sugerida pelo controle interno para saneamento desse ponto, não se vislumbra necessidade de controle adicional por parte deste Tribunal.
  
Constatação 2.2 - Falta de clareza da estratégia do FCDF, duplicidade de instâncias controladoras de esferas distintas e divulgação precária de dados e informações relevantes do FCDF (peça 4, p. 10-13) 
133.	A avaliação dos impactos do modelo de governança adotado pelo FCDF foi realizada no âmbito do multicitado TC Processo 019.364/2017-2.
134.	A parte dessa constatação referente à falta de clareza da estratégia do FCDF foi tratada no tópico 'Planejamento Organizacional' desta instrução, no qual ficou assente a necessidade de definição formal da estratégia do FCDF, com a indicação expressa das funções, competências e responsabilidades das estruturas e do arranjo institucional do FCDF, sem o que não se podia falar em sistema de governança.
135.	Em relação à duplicidade de instâncias controladoras de esferas distintas, apesar da competência firmada do TCU quanto aos recursos do FCDF, ainda assim permanecem debates processuais sobre a utilização dos recursos, bem como surgem controvérsias e conflitos de competências, a exemplo do registro de atos de pessoal, que é realizado pelo Tribunal de Contas do Distrito Federal. 
136.	Diante disso, considerou a CGU que falta definição dos papeis não só dos órgãos executores da União e do Distrito Federal, mas também das instâncias controladoras, a fim de que se possa evitar duplicidade de esforços, retrabalho e ineficiência administrativa.
137.	Ademais, verificou a CGU que havia divulgação precária de dados e informações relevantes do FCDF. Diversas informações de interesse coletivo do FCDF não estavam acessíveis ao público em geral em 2017, reduzindo o controle social e indo de encontro ao princípio de publicidade insculpido no art. 37 da CF/1988, na Lei 12.527/2011, no art. 48, II, da LRF e no art. 24, VI, da Lei 12.965/2014.
138.	Ressaltou a CGU que, de acordo com a resposta dada pela Sutes ao questionário de governança, não existiriam à época diretrizes específicas para divulgação de informações e o FCDF não tinha sistema próprio de governança. Os relatórios de gestão são divulgados nos sites do TCU, CGU e SEF/DF.
139.	O controle interno destacou, ainda, que o gestor do FCDF afirmou que as informações referentes à execução orçamentário-financeira do FCDF são disponibilizadas no sítio eletrônico da Secretaria de Estado de Fazenda do DF. Todavia, verificou a CGU, à época da informação, que constava no referido sítio apenas a legislação correlata ao FCDF, os relatórios de gestão do FCDF até 2016, além de uma planilha e um gráfico com o orçamento autorizado do FCDF até 2018, dividido entre segurança, educação e saúde.
140.	Àquela oportunidade, a CGU também não identificou informações objetivas e acessíveis nos sítios do Ministério da Fazenda ou do Governo do Distrito Federal com relação a estrutura do Fundo, sua destinação, seus responsáveis, demonstrativo de aplicação dos recursos e os bens e os serviços ofertados à sociedade; os normativos específicos, a jurisprudência e o processo decisório do FCDF; e outras informações que dariam maior transparência e viabilizariam a atuação da Sociedade.
141.	Considerou ainda a CGU que um fundo que administra recursos na casa de R$ 14 bilhões por ano deveria zelar pela transparência, bem como exigir igual atitude dos beneficiários. A transparência do FCDF também não deveria ficar restrita apenas à sua gestão. Deveria envolver também as unidades executoras e as instâncias decisórias, quais as diretrizes do fundo, o que se gasta com pessoal e a forma como se gasta, e outras informações imprescindíveis para se garantir uma boa governança dos recursos públicos, conforme prática C.3 do Referencial Básico de Governança do TCU, p. 61.
142.	Diante disso, concluiu a CGU que falta transparência ao FCDF, devendo o gestor tomar providências a fim de sanar tal impropriedade.
143.	Tal constatação foi submetida aos gestores do FCDF por meio de relatório preliminar. A partir da manifestação da UPC (peça 4, p. 28-29) , observou a CGU que, em consulta ao site da Secretaria de Fazenda do Distrito Federal, viu-se que a Unidade está adotando providências quanto à divulgação de dados e informações relevantes do FCDF, incrementando a transparência ativa (peça 4, p. 29-30) 
Análise/proposta
144.	Em consulta ao portal da transparência da Controladoria-Geral da União realizada em 20/8/2019, percebeu-se que constam informações detalhadas sobre a execução orçamentária e financeira do FCDF, conforme afirmou o gestor em sua manifestação à época. Também acessando link da Secretaria de Fazenda do Distrito Federal, informado pelo gestor, é possível obter informações sobre acórdãos do TCU, legislação do Fundo, licitações, processos de contas anuais, acesso ao site do GDF com diversas informações do GDF.
145.	De fato, a UPC havia adotado medidas para incrementar a transparência na divulgação das informações do FCDF, a partir da disponibilização de informações no portal da transparência e no site da Secretaria de Fazenda do GDF. Todavia, apesar da evolução na divulgação de dados e informações da UPC, essas informações estão restritas à execução orçamentária e financeira.
146.	As informações do site do GDF não têm vinculação com a atuação do FCDF. Nesse sentido, ainda é carente a transparência no FCDF, na medida em que informações relevantes e de interesse coletivo relacionadas ao Fundo não estão acessíveis ao público em geral, reduzindo o controle social e indo de encontro ao princípio de publicidade. 	
147.	Ademais, como examinado em pontos anteriores desta instrução, a UPC não conseguiu esclarecer os pontos relativos à falta de clareza da estratégia do FCDF e à duplicidade de instâncias controladoras de esferas distintas. O que se vê é que falta definição formal das funções, competências e responsabilidades das estruturas e do arranjo institucional do FCDF, para que se evite a duplicidade de instâncias e o trabalho, o que pode levar à ineficiência administrativa. 
148.	Todavia, deixa-se de propor medida adicional de controle, uma vez, no âmbito da TC Processo 019.364/2017-2, já foi expedida recomendação acerca do tema ao Ministério da Justiça e Segurança Pública e à Casa Civil da Presidência da República para que estabeleçam, enquanto a manutenção das forças de segurança pública do Distrito Federal continuar sendo atendida no modelo atual do FCDF, em conjunto com os Ministérios da Fazenda e do Planejamento, Desenvolvimento e Gestão, bem como os órgãos distritais e as corporações de segurança do Distrito Federal, critérios mínimos de governança (entre outros aspectos, as funções e a estratégia do FCDF, as competências e as responsabilidades da União e do Distrito Federal, o envolvimento dos beneficiários de recursos nas definições estratégicas e a promoção efetiva da transparência do Fundo) para que o FCDF cumpra efetivamente seu papel previsto na Lei 10.633/2002 de manutenção das forças de segurança e assistência financeira à saúde e à educação distritais. 
149.	Relativamente à Constatação 2.3 do relatório da CGU (remanejamento de dotações entre as áreas atendidas e a postergação de pagamento para o mês seguinte e para o exercício subsequente têm impactado as atividades do Fundo) , esse tópico também foi objeto da referida auditoria (TC 019.364/207-2) . 	Essa constatação foi subdividida no relatório da CGU em três subitens para melhor compreensão.
Constatação 2.3.1 - Falta de atuação da União no processo de elaboração da proposta orçamentária dos recursos do FCDF, com risco de comprometer a efetiva prestação dos serviços de segurança pública (peça 4, p. 13-15) .
150.	Ressaltou a CGU que a já referida auditoria operacional constatou que a definição dos recursos a serem destinados a cada área atendida pelo FCDF é realizada pela Subsecretaria do Tesouro da Secretaria de Estado de Fazenda do Distrito Federal (Sutes/SEF/DF) , no momento da elaboração da proposta orçamentária, em que pese tal competência ser da União, dada a sua responsabilidade de organizar e manter as corporações de segurança pública, nos termos do art. 21, XIV, da CF/1988.
151.	Acrescentou a CGU que esse fato pode impactar o desempenho das corporações e apresenta risco de comprometimento da prestação de serviços de segurança pública à sociedade, a exemplo do relatado pela PCDF, que menciona a falta de autonomia daquela corporação para executar o cronograma de recomposição da força de trabalho, o fechamento de delegacias no período noturno, bem como a insuficiência de servidores nos plantões policiais e demais áreas de atividade-fim (Relatório de Gestão da PCDF, exercício de 2017) .
152.	Quanto ao tema,  este Tribunal deliberou, mediante o Acórdão 2938/2018-TCU-Plenário, em recomendar ao Ministério da Segurança Pública e à Casa Civil, com o auxílio dos então Ministérios da Fazenda e do Planejamento, Desenvolvimento e Gestão, que, ao regulamentar a política de organização e manutenção da Polícia Civil, da Polícia Militar e do Corpo de Bombeiros Militar do Distrito Federal, prevista na Lei 13.502/2017, defina as atribuições e as competências do Ministério da Segurança Pública com relação ao processo de elaboração da proposta orçamentária do FCDF, o estabelecimento de critérios e prioridades de distribuição dos recursos às unidades do Fundo (PCDF, PMDF, CBMDF, Secretarias de Estado de Saúde e de Educação do DF) , bem como a supervisão ministerial da execução dos recursos e de eventuais remanejamentos.
Constatação 2.3.2 - Deficiências no processo de execução orçamentária e financeira dos recursos do FCDF, decorrentes do uso inadequado de bloqueio de créditos e remanejamentos (peça 4, p. 15-17) 
153.	Além da questão apontada no subitem anterior, a auditoria identificou que a execução orçamentária e financeira também apresenta problemas que impactam as atividades da área de segurança pública, decorrentes de bloqueios de créditos e contingenciamentos realizados pela Sutes/SEF/DF.
154.	Nesse sentido, cerca de 30% dos recursos previstos para as despesas de custeio e investimento das forças de segurança sofrem bloqueio/contingenciamento, mediante a não descentralização desse montante da dotação orçamentária às unidades gestoras da área de segurança, o que impacta de forma importante nas despesas com investimento. 
155.	Verificou a auditoria que esse modus operandi é empreendido pelo GDF para "administrar" o cumprimento dos limites de despesas com pessoal dispostos na LRF, postergando a sensibilização dos aumentos de despesas de pessoal no Relatório de Gestão Fiscal.
156.	O mecanismo de bloqueio seria utilizado pela Sutes/SEF/DF como forma de contingenciamento, todavia os recursos destinados ao Fundo pela União não sofrem qualquer contingenciamento ou frustração de arrecadação, pois seguem rigorosamente os repasses de 1/12 do orçamento nas liberações financeiras. Tais remanejamentos eram, em sua imensa maioria, utilizados para suplementação da folha de pagamento das áreas de saúde e de educação, permitindo ao DF transferir recursos da área de segurança para as demais áreas e vice-versa, o que provoca dificuldades no gerenciamento dos recursos, gerando ineficiências no sistema, principalmente por sua imprevisibilidade.
157.	A partir da referida fiscalização, este Tribunal, por meio do Acórdão 2938/2018-TCU-Plenário, recomendou ao Fundo Constitucional do Distrito Federal que, em conjunto com o Ministério da Fazenda, somente efetuasse bloqueios de créditos orçamentários do FCDF em último caso, em situações de urgência que efetivamente justifiquem tal providência, a fim de não inviabilizar o planejamento das unidades executoras, evitando alterações orçamentárias periódicas no montante de 30% em cada mês, em observância ao art. 21, inciso XIV, da CF/1988, às leis de diretrizes orçamentárias, às leis orçamentárias anuais e ao art. 17 da Portaria SOF 1.428/2018;
Constatação 2.3.3 - Descumprimento do princípio da anualidade orçamentária (peça 4, p. 17-18) 
158.	Na referida auditoria realizada pelo TCU e CGU, foi verificado elevado montante de despesas de exercícios anteriores no primeiro mês de cada exercício decorrente de pagamentos realizados em janeiro relativos à folha de pessoal do mês de dezembro do ano anterior, sendo que, em alguns casos, o pagamento não se deu como reconhecimento de dívida, mas sim como despesa do próprio exercício.
159.	Ressaltou a auditoria que a folha de dezembro não deveria ser contabilizada nem como despesas de exercícios anteriores nem como despesas do exercício subsequente, mas como despesas do exercício de competência. 
160.	Concluiu que a falta de acompanhamento sistemático pelos gestores do fundo, de seus supervisores e dos órgãos centrais de planejamento da União têm contribuído para a execução orçamentária inadequada dos recursos do FCDF.
161.	Para esse ponto, mediante o Acórdão 2938/2018-TCU-Plenário, houve determinação ao Fundo Constitucional do Distrito Federal, à Polícia Civil do Distrito Federal, à Polícia Militar do Distrito Federal, ao Corpo de Bombeiros Militar do Distrito Federal, à Secretaria de Estado da Saúde do Distrito Federal e à Secretaria de Estado de Educação do Distrito Federal que, a partir do exercício de 2019, na execução do orçamento do FCDF, providenciem os ajustes necessários para que o empenho, a liquidação e o pagamento das despesas respeitem as dotações do próprio exercício, em conformidade com o princípio da anualidade e o regime de competência, em atendimento ao que dispõe o art. 165, inciso III, da Constituição Federal de 1988 c/c o arts. 2º e 35, inciso II, da Lei 4.320/1964. 
162.	Mesmo tendo o assunto sido contemplado na referida auditoria, as constatações foram submetidas aos gestores do FCDF por meio de relatório preliminar da CGU. 
163.	A partir das manifestações dos gestores do FCDF (peça 4, p. 30-32) , a CGU destacou que o fato é que o arcabouço normativo aprovado pelo legislador estabeleceu que a União prestará assistência financeira para os serviços públicos de saúde e educação do Distrito Federal, limitando, portanto, a responsabilidade da União na execução dos serviços e, inclusive, não há estabelecimento legal de percentual fixo para essas duas áreas, ficando os aportes anuais sob a discricionariedade da União, desde que o total a ser destinado ao Fundo atenda ao disposto na Lei 10.633/2002. 
164.	A União aloca na Lei Orçamentária Anual o total de recursos a serem destinados à execução dessas atribuições constitucionais, em cada área, não havendo, normativamente, delegação dessa definição ao Distrito Federal. Ocorre que, nos últimos anos, a área de segurança pública tem recebido proporcionalmente mais verbas, o que impacta no atendimento das despesas de saúde e educação do DF.
165.	Já com relação à segurança pública, a lei prevê que compete à União organizar e manter a polícia civil, a polícia militar e o corpo de bombeiros. Nessa esteira, a evidenciação de que a falta de atuação da União no processo de elaboração da proposta orçamentária dos recursos do FCDF tem o risco de comprometer a efetiva prestação dos serviços de segurança pública traz à luz a responsabilidade da União prevista legalmente, que deverá adotar medidas para mitigar os riscos.
166.	Quanto à constatação que trata dos remanejamentos, ressaltou a CGU que, apesar do argumento da UPC de que eles ocorrem visando evitar eventuais déficits que podem comprometer o funcionamento dos serviços básicos e essenciais de cada órgão, tal sistemática decorre de deficiências no planejamento das Unidades Gestoras, o que tem impactado nos serviços prestados, conforme informações das Polícias Militar e Civil e do Corpo de Bombeiros.
167.	Embora o FCDF tenha se manifestado no sentido de que tem envidado esforços para melhorar o planejamento, a fim de reduzir a necessidade de remanejamentos, entende a CGU que há ainda necessidade de aprimoramentos. 
168.	Com relação ao descumprimento do princípio da anualidade orçamentária, disse a CGU que, embora a Unidade alegue a impossibilidade de suplementação de dotação do Fundo e a insuficiência de recursos para custear despesas de natureza continuada, há que se destacar que os recursos do Fundo, conforme estabelecido na Lei 10.633/2002, são para organizar e manter a polícia civil, a polícia militar e o corpo de bombeiros militar do Distrito Federal e prestar assistência financeira para execução de serviços públicos de saúde e educação. 
Análise/proposta
169.	Entre as fragilidades apontadas neste exame das contas do FCDF, duas se sobressaem em virtude no nexo de causalidade identificado entre os atos de gestão do gestor financeiro do FCDF e as referidas constatações: o descumprimento do princípio da anualidade e deficiências no processo de deficiências no processo de execução orçamentária e financeira dos recursos do FCDF, decorrentes do uso inadequado de bloqueio de créditos e remanejamentos. No primeiro caso, verificou-se, no exercício de 2017, elevado montante de despesas de exercícios anteriores no primeiro mês de cada exercício decorrente de pagamentos realizados em janeiro relativos à folha de pessoal do mês de dezembro do ano anterior, fato que têm contribuído para a execução orçamentária inadequada dos recursos do FCDF. 
170.	O gestor financeiro do FCDF, nessa condição, não adotou as medidas necessárias para dar cumprimento ao princípio da anualidade orçamentária, o que contribui para uma gestão inadequada dos recursos do FCDF.  
171. 	No caso das deficiências no processo de execução orçamentária e financeira, o gestor do FCDF nessa condição permitiu que fosse realizado empenho, liquidação e pagamento de despesas sem a observância do princípio da anualidade e o regime de competência, deixando de fazer acompanhamento sistemático no FCDF para evitar a execução orçamentária inadequada dos recursos.  
172.	Dessa forma, tendo em vista que essas fragilidades decorrem de deficiências na gestão do FCDF, o que tem impactado nos serviços prestados; e considerando ainda que essa situação é recorrente e vem impactando a execução orçamentária e financeira do FCDF, sem que se vislumbre que o fato tenha sido minimizado pela administração da UPC; tais condutas são suficientes para ressalvar as contas do gestor financeiro do FCDF.
 
Constatação 2.4 - Impactos no Relatório de Gestão Fiscal decorrentes da utilização do orçamento de 2018 para pagamento da folha de dezembro/2017 (peça 4, p. 18) 
173.	Registrou o relatório da CGU que o pagamento da folha de dezembro como se fosse Despesas de Exercícios Anteriores (DEA) , além do descumprimento do princípio da anualidade orçamentária, também tem impacto no Demonstrativo da Despesa com Pessoal. 
174.	Ressaltou o Controle Interno que, para fins de verificação dos limites estabelecidos na LRF, o Manual de Demonstrativos Fiscais elaborado pelo Tesouro Nacional estabelece que as despesas de exercícios anteriores sejam computadas na despesa líquida da folha se o momento de apuração for dentro dos doze meses anteriores. Assim, as despesas de exercícios anteriores relativas à folha de dezembro de 2017 foram registradas como despesa de pessoal (§ 1º do art. 19 da LRF) em janeiro de 2018. 
175.	Conforme estipula o § 2º do art. 18 da LRF, a despesa total com pessoal será apurada somando-se a realizada no mês em referência com as dos onze imediatamente anteriores, adotando-se o regime de competência. Portanto, o cômputo da folha de dezembro de 2017 em janeiro de 2018 fere o dispositivo da LRF em comento, tendo em vista a não adoção do regime de competência.
176.	Dessa forma, apurou a CGU que foi registrado indevidamente no RGF relativo ao 1º quadrimestre de 2018, em janeiro de 2018, o valor de R$ 912,73 milhões, sendo que tal deveria ter sido computada como despesa de pessoal de dezembro de 2017.
177.	Ao fim desse ponto, a CGU fez recomendação ao FCDF para adotar as medidas necessárias para que os valores relativos à folha de dezembro fossem apropriados no próprio mês, em aderência ao princípio da competência e, consequentemente, não impactando a apuração da despesa total com pessoal do RGF e seus limites. Ainda, a Secretaria do Tesouro Nacional deveria realizar levantamento dos impactos ocorridos no RGF e avaliar a oportunidade e conveniência de se efetuar a republicação de tais demonstrativos.
178.	A referida constatação da CGU foi submetida aos gestores do FCDF por meio de relatório preliminar. 
179.	A UPC não se manifestou especificamente sobre esse ponto, pois entendeu que as explicações já se encontravam no contexto dos comentários apresentados na Constatação 2.3 (peça 4, p. 35) , todavia houve manifestação da STN/MF acerca desse ponto (peça 4, p. 37) . 
180.	Em resposta à manifestação da Secretaria do Tesouro Nacional (STN/MF) , a CGU informou que, tendo em vista as ponderações do órgão, alterou a recomendação no sentido de o Fundo Constitucional do Distrito Federal subsidiar a Secretaria do Tesouro Nacional no levantamento dos impactos da apropriação no mês de janeiro da folha de dezembro do ano anterior, para fins de elaboração do RGF, enquanto a questão da apropriação por regime de competência das despesas com pessoal não esteja solucionada pelo FCDF (peça 4, p. 37) .
Análise/proposta
181.	Tendo em conta a recomendação proposta pelo controle interno, não se vislumbra ação de controle adicional para o ponto.  
V. CONCLUSÃO	
182.	No exame das presentes contas anuais do Fundo Constitucional do Distrito Federal, foram abordados os assuntos tratados no Relatório de Gestão, bem como os temas tratados no Relatório Anual de Contas da Unidade. 
183.	Vale destacar, nos parágrafos seguintes, os pontos que mereceram exames mais aprofundados. 
184.	Em relação ao tópico 'Planejamento Organizacional e Resultados' do Relatório de Gestão da UPC, consta no Relatório Anual de Contas da CGU (Constatação 2.2) que havia deficiência no plano estratégico da UPC. 		
185.	Assim, considerou-se no exame que a UPC apenas atendeu parcialmente à ementa do Anexo II à DN TCU 161/2017, relativamente ao planejamento organizacional e resultados. 		
186.	Todavia, não se sugere nenhuma ação de controle para esse ponto, tendo em vista que o assunto foi tratado também no âmbito do TC Processo 019.364/2017-2, com determinação pertinentes sobre o tema. 
187.	Quanto ao tópico 'Desempenho orçamentário', verificou-se que a UPC não apresentou visão gerencial de como foi a execução das suas despesas com base nos objetivos e metas de responsabilidade do órgão e também não realizou análise dos resultados observados, nos moldes orientados na DN TCU 161/2017 e no sistema e-Contas. 	Apesar de ter havido uma execução de 99,98% das despesas empenhadas, o que poderia indicar um bom desempenho orçamentário, o alto valor de restos a pagar não processados indica que o desempenho orçamentário da UPC não satisfatório. 
188.	No entanto, esse tema foi minuciosamente tratado no Relatório de Auditoria Operacional (TC 019.364/207-2) , não sendo necessário aprofundar nos exames.  
189.	No tocante ao 'Desempenho operacional e análise de indicadores', viu-se que a UPC sistematizou os indicadores de desempenho com as respectivas metas para os seus processos-chaves, a fim de monitorar e avaliar a sua gestão, e apresentou os resultados alcançados nos exercícios de 2015 a 2017, atendendo assim às informações requeridas pelo sistema e-Contas.    
190.	Em relação ao tópico 'Governança, gestão de riscos e controles internos', observou-se que esse tema foi bem detalhado na Constatação 2.2 do Relatório de Auditoria Anual de Contas da CGU, no qual se sugeriu recomendação diante das fragilidades encontradas. 
191.	Relativamente às informações do Relatório Anual de Contas de CGU, exercício de 2017, cabe destacar os pontos que se seguem, com relação às Constatações 2.1, 2.2, 2.3.2, 2.3.3 e 2.4. 
 
Constatação 2.1 - Distorção nos Demonstrativos Contábeis do FCDF no importe de R$ 140,46 milhões, em decorrência do não registro como receita do Fundo das contribuições previdenciárias relativas aos servidores da Polícia Civil do Distrito Federal
192.	Concluiu a CGU que o montante de R$ 140,46 milhões não foi apropriado no órgão do Fundo, o que resultou em descumprimento do item 9.3 do Acórdão 1633/2016-TCU-Plenário, da relatoria do ministro Walton Alencar Rodrigues, que determinou ao Ministério da Fazenda e às unidades gestoras do FCDF que passassem a reter e a recolher aos cofres do Fundo Constitucional do Distrito Federal a contribuição previdenciária dos servidores e militares.
193.	Nesse sentido, a CGU fez recomendação à SPOA/MF para restituir ao FCDF os valores retidos indevidamente a título de desvinculação de receitas da União (DRU) sobre as contribuições sociais dos servidores da Polícia Civil do Distrito Federal, tendo em vista a determinação constante do item 9.3 do Acórdão 1633/2016-TCU-Plenário, da relatoria do ministro Walton Alencar Rodrigues. 
194.	Diante da recomendação do Controle Interno, não se vislumbra a necessidade de controle adicional por parte deste Tribunal. 
Constatação 2.2 - Falta de clareza da estratégia do FCDF, duplicidade de instâncias controladoras de esferas distintas e divulgação precária de dados e informações relevantes do FCDF
195.	Notou-se que dados e informações relevantes do FCDF e de interesse coletivo relacionadas ao Fundo não estão acessíveis ao público em geral, reduzindo o controle social e indo de encontro ao princípio de publicidade. Ademais, a UPC não conseguiu justificar os pontos relativos à falta de clareza da estratégia do FCDF e à duplicidade de instâncias controladoras de esferas distritais. 
196.	Todavia, deixou-se de propor medida adicional de controle, uma vez que na auditoria realizada pelo TCU em conjunto com a CGU, no âmbito da TC Processo 019.364/2017-2, já foi expedida recomendação ao então Ministério da Segurança Pública e à Casa Civil da Presidência da República, conforme previsto no item 36.2 desta instrução. 
Constatação 2.3.2 - Deficiências no processo de execução orçamentária e financeira dos recursos do FCDF, decorrentes do uso inadequado de bloqueio de créditos e remanejamentos (peça 4, p. 15-17) 
197.	A auditoria em conjunto TCU/CGU identificou que a execução orçamentária e financeira também apresenta problemas que impactam as atividades da área de segurança pública, decorrentes de bloqueios de créditos e contingenciamentos realizados pela Sutes/SEF/DF.
198.	Para esse ponto, a auditoria conjunta apresentou proposta de determinação à Subsecretaria de Tesouro da Secretaria de Estado da Fazenda do Distrito Federal para se abster de realizar o bloqueio de créditos orçamentários do FCDF. 
Constatação 2.3.3 - Descumprimento do princípio da anualidade orçamentária (peça 4, p. 17-18) 
199.	Na referida auditoria (TC Processo 019.364/2017-2) , ainda foi verificado um elevado montante de despesas de exercícios anteriores no primeiro mês de cada exercício decorrente de pagamentos realizados em janeiro relativos à folha de pessoal do mês de dezembro do ano anterior, em descumprimento ao princípio da anualidade orçamentária. 
200.	Quanto a esse ponto, este Tribunal, nessa fiscalização, mediante o Acórdão 2938/2018-TCU-Plenário, da relatoria do ministro José Múcio Monteiro, deliberou em determinar ao Fundo Constitucional do Distrito Federal, à Polícia Civil do Distrito Federal, à Polícia Militar do Distrito Federal, ao Corpo de Bombeiros Militar do Distrito Federal, à Secretaria de Estado da Saúde do Distrito Federal e à Secretaria de Estado de Educação do Distrito Federal que, a partir do exercício de 2019, na execução do orçamento do FCDF, providenciassem os ajustes necessários para que o empenho, a liquidação e o pagamento das despesas respeitassem as dotações do próprio exercício. 
201. 	A CGU identificou nexo de causalidade entre os atos de gestão de agente do rol de responsáveis e as referidas Constatações 2.3.2 e 2.3.3. Tendo em vista que essa situação é recorrente, e vem interferindo na execução orçamentária e financeira do FCDF, sem que se vislumbre que o fato esteja sendo minimizado pela administração da UPC; concorda-se com a CGU no sentido de que esses fatos são suficientes para sugerir o julgamento regular com ressalva das contas do gestor financeiro do FCDF. 
Constatação 2.4 - Impactos no Relatório de Gestão Fiscal decorrentes da utilização do orçamento de 2018 para pagamento da folha de dezembro/2017
202.	Apurou a CGU que foi registrado indevidamente no RGF relativo ao 1º quadrimestre de 2018, em janeiro de 2018, o valor de R$ 912,73 milhões, sendo que tal valor deveria ter sido computado como despesa de pessoal de dezembro de 2017. 
203.	Por conta dessa fragilidade, o controle interno fez recomendação ao FCDF para adotar as medidas necessárias para que os valores relativos à folha de dezembro fossem apropriados no próprio mês, em aderência ao princípio da competência e, consequentemente, não impactando a apuração da despesa total com pessoal do RGF e seus limites. Ainda, a Secretaria do Tesouro Nacional deveria realizar levantamento dos impactos ocorridos no RGF e avaliar a oportunidade e conveniência de se efetuar a republicação de tais demonstrativos.
204.	Após manifestação da STN/MF acerca desse ponto, informou a CGU que alterou a recomendação no sentido de o FCDF subsidiar a Secretaria do Tesouro Nacional no levantamento dos impactos da apropriação no mês de janeiro da folha de dezembro do ano anterior, para fins de elaboração do RGF, enquanto a questão da apropriação por regime de competência das despesas com pessoal não esteja solucionada pelo FCDF.
205.	Das impropriedades tratadas nesses autos, as Constatações 2.3.2 (peça 4, p. 15-17) e 2.3.3 (peça 4, p. 17-18) do Relatório de Auditoria Anual de Contas serviram como fundamento para proposta de julgamento com ressalva das contas do Sr. Fabrício de Oliveira Barros (CPF XXX.057.991-XX) , então Subsecretário do Tesouro do Distrito Federal (gestor do FCDF) , no período de 1º/1/2017 a 31/12/2017.
206.	Os motivos para ressalva nas contas do referido responsável estão expressos em matriz específica que constitui o Anexo I desta instrução, conforme orientação contida no § 5º do art. 8º da Resolução TCU 234/2010, alterada pela Resolução TCU 244/2011.
207.	Quanto aos demais responsáveis, propõe-se julgar regulares as suas contas, com quitação plena, uma vez que não há evidência de terem contribuído para a ocorrência das impropriedades apontadas.
VI. PROPOSTA DE ENCAMINHAMENTO
208.	Ante o exposto, e com base nos exames realizados, submetem-se os autos à consideração superior com proposta de:  
	I) 	com fundamento nos arts. 1º, inciso I, 16, inciso II, e 18 da Lei 8.443/1992, c/c o art. 208 e 214, inciso II, do Regimento Interno do TCU, julgar regulares com ressalva as contas do Sr. Fabrício de Oliveira Barros (CPF XXX.057.991-XX) , dando-lhe quitação, em virtude das Constatações 2.32 e 2.33 do Relatório de Auditoria Anual de Contas da CGU 201800999 (peça 4) ; 
	II) com fundamento nos arts. 1º, inciso I, 16, inciso I, 17 e 23, inciso I, da Lei 8.443/1992 c/c os arts. 1º, inciso I, 207 e 214, inciso I, do Regimento Interno, 	julgar regulares as contas dos Srs. João Antônio Fleury Teixeira (CPF XXX.470.046-XX) ; Márcia Wanzoff Robalinho Cavalcanti (CPF XXX.697.914-XX) ; Wilson José de Paula (CPF XXX.609.361-XX) ; Bruno Caetano Pinto (XXX.547.766-XX) ; 		Fabrício Moura Moreira (CPF XXX.350.032-XX) ; Eduardo Refinetti Guardia (CPF XXX.666.638-XX) ; Nerylson Lima da Silva (CPF XXX.475.664-XX) ; Daniel Rodrigues Alves (CPF XXX.980.801-XX) , dando-lhes quitação plena." (Grifos no original) 
3.	As ressalvas foram descritas pela SecexDefesa no seguinte quadro:
ANEXO I
MATRIZ - FATORES MOTIVADORES DAS RESSALVAS 
TC Processo 034.339/2018-3 
ÓRGÃO: Fundo Constitucional do Distrito Federal
Responsável:  Fabrício de Oliveira Barros (CPF XXX.057.991-XX) , então Subsecretário do Tesouro do Distrito Federal (gestor do FCDF) , no período de 1º/1/2017 a 31/12/2017.
	Impropriedade
	Conduta do responsável
	Item da instrução
	Referência

	Constatação 2.3.2 - Deficiências no processo de execução orçamentária e financeira dos recursos do FCDF, decorrentes do uso inadequado de bloqueio de créditos e remanejamentos 
	Na condição de gestor do FCDF, deixou de adotar medidas para evitar a realização de remanejamentos para suplementação da folha de pagamento das áreas de saúde e de educação, permitindo ao DF transferir recursos da área de segurança para as demais áreas e vice-versa, o que gera dificuldades no gerenciamento dos recursos, provocando ineficiências na execução orçamentária-financeira. 
	39 e subitens
	 (peça 4, p. 15-17) 

	Constatação 2.3.3 - Descumprimento do princípio da anualidade orçamentária 
	Na condição de gestor do FCDF, permitiu que fosse realizado empenho, liquidação e pagamento de despesas sem a observância do princípio da anualidade e o regime de competência. Deixou de fazer acompanhamento sistemático no FCDF para evitar a execução orçamentária inadequada dos recursos.  
	40 a 42 e subitens
	 (peça 4, p. 17-18) 

4.	O Ministério Público junto ao Tribunal de Contas da União (MP/TCU) , em parecer da lavra da Procuradora-Geral, Dra. Cristina Machado da Costa e Silva, peça 16, manifestou-se "de acordo com a proposta oferecida pela Unidade Técnica".
5.	É o relatório.

não há

Procuradora-Geral Cristina Machado da Costa e Silva.

PRESTAÇÃO DE CONTAS ORDINÁRIAS. FUNDO CONSTITUCIONAL DO DISTRITO FEDERAL. EXERCÍCIO DE 2017. CONTAS REGULARES E REGULARES COM RESSALVAS. ARQUIVAMENTO.

PRESTAÇÃO DE CONTAS (PC)

Secretaria de Controle Externo da Defesa Nacional e da Segurança Pública (SecexDefes).

Registro, inicialmente, que relato o presente processo por força do art. 152 do Regimento Interno do Tribunal de Contas da União - RI/TCU.	
2. Conforme assentado no relatório precedente, trata-se de prestação de contas anuais do Fundo Constitucional do Distrito Federal (FCDF) , relativas ao exercício de 2017.
3. As peças que compõem a presente prestação de contas, organizadas na forma prescrita na Instrução Normativa TCU 63/2010 e Decisões Normativas TCU 161/2017 e 163/2017, viabilizam a esta Corte a apreciação do mérito processual, sem adoção de medidas preliminares.
4. A Secretaria de Controle Externo da Defesa Nacional e da Segurança Pública (SecexDefesa) , em pronunciamento às peças 13 a 15, propôs julgar regulares com ressalvas as contas do Sr. Fabrício de Oliveira Barros (CPF 800.057.991-04) , dando-lhe quitação, e regulares as dos demais responsáveis, dando-lhes quitação plena. O Ministério Público junto ao TCU, em parecer da Procuradora-Geral à peça 16, manifestou concordância com as propostas formuladas.
5. Razão assiste à unidade instrutiva e ao Parquet especializado. Vejamos. 
6. As ressalvas apontadas pela SecexDefesa nas contas do Sr. Fabrício de Oliveira Barros (então gestor do FCDF) recaem sobre as seguintes constatações registradas no Relatório da Controladoria-Geral da União (peça 4) : 
Constatação 2.3.2 - Deficiências no processo de execução orçamentária e financeira dos recursos do FCDF, decorrentes do uso inadequado de bloqueio de créditos e remanejamentos; e 
Constatação 2.3.3 - Descumprimento do princípio da anualidade orçamentária.
7. No que tange à Constatação 2.3.2 do Relatório da CGU, o órgão de controle interno relata a verificação do "bloqueio/contingenciamento de cerca de 30% dos recursos previstos para as despesas de custeio e investimento das forças de segurança, mediante a não descentralização deste montante da dotação orçamentária às unidades gestoras da área de segurança". 
8. A CGU aponta, também, que, posteriormente ao bloqueio/contingenciamento, houve remanejamento de recursos da área de segurança para as demais áreas e vice-versa.
9. Conforme lembrado pela unidade técnica, o Tribunal, por meio do item 9.6 do Acórdão 2938/2018-TCU-Plenário, relator Ministro José Múcio Monteiro, recomendou "ao Fundo Constitucional do Distrito Federal que, em conjunto com o Ministério da Fazenda, somente efetue bloqueios de créditos orçamentários do FCDF em último caso, em situações de urgência que efetivamente justifiquem tal providência, a fim de não inviabilizar o planejamento das unidades executoras, evitando alterações orçamentárias periódicas no montante de 30% em cada mês, em observância ao art. 21, inciso XIV, da CF/1988, às leis de diretrizes orçamentárias, às leis orçamentárias anuais e ao art. 17 da Portaria SOF 1.428/2018" (grifei) .
10. A prática, portanto, de bloquear créditos orçamentários do FCDF deve ser evitada.
11. Outrossim, o remanejamento de créditos entre áreas distintas abrangidas pelo Fundo (segurança, saúde e educação) dificulta o gerenciamento dos recursos e gera ineficiências no sistema. 
12. Consigno, pois, que devem ser ressalvadas as contas do então gestor do FCDF quanto às deficiências no processo de execução orçamentária e financeira dos recursos do FCDF decorrentes do uso inadequado de bloqueio de créditos e remanejamentos.
13. Outra impropriedade verificada nas contas do Fundo diz respeito à Constatação 2.3.3 do Relatório da CGU, consistente no "descumprimento do princípio da anualidade orçamentária", caracterizado por pagamentos no mês de janeiro de 2017 de despesas referentes ao mês de dezembro de 2016, conforme quadro elaborado pelo órgão de controle interno: 
14. As unidades orçamentárias Corpo de Bombeiros Militar, Polícia Civil, Saúde e Educação classificaram os referidos dispêndios como despesas de exercícios anteriores, ao passo que a Polícia Militar classificou como despesas do exercício de 2017. Ambas as classificações infringem o princípio da anualidade orçamentária (art. 165, inciso III, da Constituição Federal de 1988 c/c o arts. 2º e 35, inciso II, da Lei 4.320/1964) , culminando em distorções da realidade orçamentária e financeira do Fundo.
15. Desse modo, devem ser ressalvadas as contas do Sr. Fabrício de Oliveira Barros sob o aspecto do "descumprimento do princípio da anualidade orçamentária".
16. A ressalva é medida suficiente, não havendo que se cogitar, neste caso, de expedição de recomendação ou determinação a ser dirigida à unidade jurisdicionada, porquanto o Tribunal já determinou, por meio do item 9.4 do Acórdão 2938/2018-TCU-Plenário, relator Ministro José Múcio Monteiro, ao Fundo Constitucional do Distrito Federal "que, a partir do exercício de 2019, na execução do orçamento do FCDF, providenciem os ajustes necessários para que o empenho, a liquidação e o pagamento das despesas respeitem as dotações do próprio exercício, em conformidade com o princípio da anualidade e o regime de competência, em atendimento ao que dispõe o art. 165, inciso III, da Constituição Federal de 1988 c/c o arts. 2º e 35, inciso II, da Lei 4.320/1964". 
17. Por fim, no que se refere aos demais responsáveis, as contas devem ser julgadas regulares ante a não ocorrência de quaisquer das situações previstas no inciso III do art. 16 da Lei 8.443/92.
18. Ante o exposto, acolho e faço constar das presentes razões de decidir as manifestações da unidade instrutiva às peças 13 a 15, às quais anuiu o Ministério Público junto ao TCU em parecer à peça 16, e VOTO no sentido de que seja adotado o Acórdão que ora submeto a este Colegiado.
TCU, Sala das Sessões Ministro Luciano Brandão Alves de Souza, em 6 de maio de 2020.
RAIMUNDO CARREIRO 
Relator